ACORDAO-COMPLETO-2346013

ACÓRDÃO 2819/2020 ATA 40/2020 - PLENÁRIO

VISTOS, relatados e discutidos estes autos de auditoria de conformidade realizada em Municípios do Estado da Paraíba para verificar a aplicação dos recursos dos precatórios do extinto Fundo de Manutenção e Desenvolvimento do Ensino Fundamental e de Valorização do Magistério (Fundef) , abrangendo o período de 12/12/2014 a 21/06/2018;
ACORDAM os Ministros do Tribunal de Contas da União, reunidos em sessão do Plenário, ante as razões expostas pelo Relator, em:
9.1. ordenar à unidade técnica que:
9.1.1. constitua processos apartados dos presentes autos, autuando-os como Tomadas de Contas Especiais, ex-vi do art. 47 da Lei 8.443/1992 c/c art. 202, incisos I e II, e art. 209, §§5º e 6º, do Regimento Interno/TCU, com a citação solidária do gestor signatário do contrato advocatício e dos escritórios/profissionais contratados, adiante especificados, em face do efetivo pagamento de honorários advocatícios contratuais com recursos dos precatórios do Fundef, para que no prazo de 30 (trinta) dias, apresentem alegações de defesa e/ou recolham à conta corrente específica dos precatórios do Fundef as quantias a seguir especificadas, atualizadas monetariamente a partir das datas discriminadas até a data dos efetivos recolhimentos, abatendo-se na oportunidade, a quantia eventualmente já ressarcida na forma da legislação em vigor:
	Município
	Advogado
	Valor Sacado
	Data Saque
	Gestor

	ALAGOA GRANDE
	RAIMUNDO & CAPELA - JURÍDICO ESTRATÉGICO
	2.638.378,09
	14/05/2018
	Hildon Régis Navarro Filho (ex-prefeito) 

	ALAGOA NOVA
	MARIA SONJA PONTE GUIMARAES FIALHO
	202.115,90
	03/03/2016
	Kleber Herculano de Moraes (ex-prefeito) 

		MARCIO ZIULKOSKI
	22.909,77
	03/03/2016
	Kleber Herculano de Moraes (ex-prefeito) 

	AMPARO
	GUSTAVO BRAGA LOPES
	122.247,46
	11/12/2015
	João Luiz de Lacerda (ex-prefeito) 

		FABIO ROMERO DE CARVALHO
	122.247,46
	11/12/2015
	João Luiz de Lacerda (ex-prefeito) 

	CUITÉ
	MEDEIROS SAMPAIO ADVOCACIA S C LTDA   ME
	242.633,97
	21/05/2018
	Antônio Medeiros Dantas (ex-prefeito) 

		E S INFORMATICA LTDA   ME
	76.120,45
	11/05/2018
	Antônio Medeiros Dantas (ex-prefeito) 

		DAVI LIMA ADVOCACIA
	242.633,97
	14/05/2018
	Antônio Medeiros Dantas (ex-prefeito) 

		BORGES E RENOVATO ADVOGADOS S C   EPP
	763.225,60
	18/05/2018
	Antônio Medeiros Dantas (ex-prefeito) 

		HENRIQUE CARVALHO ADVOGADOS
	486.323,57
	14/05/2018
	Antônio Medeiros Dantas (ex-prefeito) 

	ITABAIANA
	CARVALHO E BRAGA ADVOGADOS ASSOCIADOS
	759.141,60
	11/12/2014
	Eurídice Moreira da Silva (ex-prefeita) 

	MANAIRA
	GONÇALVES, BONIFACIO E BRITO SOCIEDADE DE ADVOGADOS
	439.560,43
	18/07/2017
	José Simão de Sousa (ex-prefeito) 

	MASSARANDUBA
	EDGAR TAVARES DE MELO DE SA PEREIRA
	686.748,71
	13/12/2016
	Paulo Fracinette de Oliveira (ex-prefeito) 

	NOVA OLINDA
	EDGAR TAVARES DE MELO DE SA PEREIRA
	329.164,17
	09/06/2017
	 Francisco Cipriano dos Santos (ex-prefeito) 

	PATOS
	GEORGE LUCENA BARBOSA DE LIMA
	3.497.217,93
	12/12/2016
	Nabor Wanderley da Nóbrega Filho (ex-prefeito) 

	PEDRA LAVRADA
	JOSE MAVIAEL ELDER FERNANDES DE SOUSA
	247.805,66
	24/05/2017
	José Antonio Vasconcelos da Costa (ex-prefeito) 

		RAQUEL BEATRIZ VALENTE DE OLIVEIRA LACER
	240.371,54
	24/05/2017
	José Antonio Vasconcelos da Costa (ex-prefeito) 

		RODRIGO LUIS DE ARAUJO CAVALCANTE
	240.371,54
	24/05/2017
	José Antonio Vasconcelos da Costa (ex-prefeito) 

	SOBRADO
	PEIXOTO ADVOCACIA E CONSULTORIA
	1.021.854,48
	17/07/2017
	Célia Maria de Oliveira Melo (ex-prefeita) 

	TAVARES
	GUSTAVO BRAGA LOPES
	582.863,18
	11/12/2015
	José Severiano de Paulo Bezerra da Silva (ex-prefeito) 

		FABIO ROMERO DE CARVALHO
	582.863,18
	11/12/2015
	José Severiano de Paulo Bezerra da Silva (ex-prefeito) 

	LIVRAMENTO
	CELSO TADEU LUSTOSA PIRES SEGUNDO
	97.518,25
	12/07/2017
	 Jarbas Correia Bezerra
 (ex-prefeito) 

9.1.2. as citações previstas no subitem anterior devem atender às orientações do item 9.2, do Acórdão 2093/2020-TCU-Plenário; 
9.1.3. comunique aos 21 Municípios que realizaram gastos com os recursos dos precatórios do Fundef em despesas distintas da manutenção e desenvolvimento do ensino (MDE) (tabela 4, do Relatório de Auditoria) acerca da necessidade de imediata recomposição, à conta específica dos precatórios do Fundef, dos valores indevidamente gastos, atualizados monetariamente a partir da data da ocorrência, sob pena de instauração de Tomada de Contas Especial, nos termos dos itens 9.2.3 e 9.4.2, do Acórdão 1824/2017-TCU-Plenário;
9.1.3.1. na comunicação deverá ser informado que, na hipótese de o gasto ter ocorrido com fundamento em decisão judicial, esta deverá ser apresentada em resposta à comunicação; 
9.1.4. promova diligências e aprofunde a análise dos pagamentos de remunerações aos profissionais da educação com os recursos dos precatórios do Fundef, em relação aos Municípios auditados, devendo identificar: sua natureza (remuneração ordinária, rateios, passivos previdenciários, etc) , os respectivos valores, datas, responsáveis, se decorreram de decisão judicial, o conteúdo e circunstância dessa decisão (se homologou acordo ou se o magistrado determinou solução própria) , após o que deverá propor encaminhamento compatível com a presente deliberação;
9.1.5. comunique aos Municípios de Massaranduba (R$ 784.925,76) , Pilões (R$ 78.596,43) e de Alagoa Nova (R$ 60.197,20) acerca da necessidade de imediata recomposição, à conta específica dos precatórios do Fundef, dos valores cujas despesas, realizadas com recursos dos precatórios do Fundef, não foram comprovadas, devidamente atualizados, sob pena de instauração de tomada de contas especial, nos termos dos itens 9.2.2.2; 9.2.3; 9.4.2 e 9.4.3, do Acórdão 1824/2017-TCU-Plenário; 
9.1.6. dê ciência da presente deliberação: 
9.1.6.1. ao Fundo Nacional de Desenvolvimento da Educação (FNDE) , para que lhe dê ampla divulgação;
9.1.6.2. ao Ministério Público Federal no Estado da Paraíba, ao Ministério Público Estadual da Paraíba, à Controladoria-Geral da União, à Advocacia-Geral da União, ao Tribunal de Contas do Estado da Paraíba e aos Municípios auditados nos presentes autos.
9.2. indeferir o pedido de ingresso do Conselho Federal da Ordem dos Advogados do Brasil (CFOAB) como interessado, porquanto não demonstrou razão legítima para intervir no processo (art. 146, §2º, do RI/TCU) .

Auditoria coordenada para verificar a aplicação de recursos dos precatórios do extinto Fundo de Manutenção e Desenvolvimento do Ensino Fundamental e de Valorização do Magistério (Fundef).

Aprecia-se nesta oportunidade relatório de auditoria de conformidade realizada em Municípios do Estado da Paraíba para verificar a aplicação dos recursos dos precatórios do extinto Fundo de Manutenção e Desenvolvimento do Ensino Fundamental e de Valorização do Magistério (Fundef) , abrangendo o período de 12/12/2014 a 21/06/2018.
O digno relator propõe constituir processos apartados dos presentes autos, autuando-os como Tomadas de Contas Especiais, para a citação solidária dos gestores signatários de contratos advocatícios e dos escritórios/profissionais contratados, em face do efetivo pagamento de honorários advocatícios contratuais com recursos dos precatórios do Fundef.
O fundamento apontado é de que o pagamento de honorários advocatícios com recursos do Fundef, por não ser ação de manutenção e desenvolvimento do ensino (MDE) , é indevido, pelo menos, desde a promulgação da Emenda Constitucional 14/1996, que alterou o art. 60, do ADCT, e da entrada em vigor das Leis 9.394/1996 (LDB) e 9.424/1996 (Lei do Fundef) .  
Cabe aqui relembrar ao Plenário que estamos diante da mesma situação de fato e de direito já discutida por este Colegiado na sessão de 3/6/2020, da qual resultou o Acórdão 1.412/2020-Plenário. 
Naquela assentada, o debate se deu em razão de embargos de declaração contra decisão prolatada em processo de auditoria de conformidade para verificar a aplicação dos recursos dos precatórios do Fundef nos municípios do Estado de Alagoas. Desta vez, trava-se o mesmo debate, contudo, envolvendo os municípios do Estado do Piauí.
Considerando a semelhança as questões colocadas, limito-me, nesta oportunidade, a reproduzir minha manifestação no âmbito do TC 018.180/2018-3, cuja tese foi acolhida pelo Plenário desta Corte, por meio do Acórdão 1.412/2020-Plenário:
"De acordo com os memoriais, os juros de mora não possuiriam a mesma natureza da obrigação principal e sim caráter indenizatório. Essa tese encontraria substrato em acórdãos proferidos pelo Superior Tribunal de Justiça (STJ) , em sede de recurso especial, a exemplo da decisão proferida no REsp 1.239.203, reafirmada no REsp 1.451.876.
Segundo os embargantes, os juros de mora legais equivalem à atribuição de ônus decorrente do descumprimento voluntário de obrigação, com a finalidade de indenizar o autor por um conjunto de custos por ele assumidos ao longo do tempo. Tais parcelas inexistiriam sem a correspondente ação judicial.
Argumentam que a atuação dos causídicos constituídos pelo município teria, na verdade, majorado as verbas devidas ao município, visto que os juros de mora foram acrescidos em virtude da ação judicial. Portanto, sustentam que o destaque de honorários realizados sob a parcela moratória e até o limite de seu valor não ocasionaria dano ao erário. Enfatizam que os juros de mora compõem 60% dos valores inscritos em precatórios que serão repassados aos municípios.
Assim, no entender dos embargantes, este Tribunal deve reconhecer a distinção de tratamento entre as parcelas que compõem o precatório sobre o qual se pleiteou o destaque de honorários.
Nesse sentido, arrematam que não existe regramento ou vedação acerca da destinação da parcela concernente aos juros, visto que a norma que supostamente vincularia a obrigação principal à finalidade educação, o art. 60 do ADCT, nada diz sobre a destinação dos complementos em questão.
Por fim, requerem o reconhecimento, ao menos subsidiariamente, do destaque de honorários sobre a parcela equivalente aos juros moratórios.
Valho-me ainda das valiosas considerações apresentadas pelo Conselho Federal da Ordem dos Advogados do Brasil, consubstanciadas em decisões e discussões sobre essa matéria ocorridas no Supremo Tribunal Federal, em sede do julgamento do SL 1.186-MC-ED, bem como em parecer da lavra do ilustre Ministro aposentado da Suprema Corte, Dr. Ilmar Galvão, e do professor Dr. Jorge Octávio Lavocat Galvão.
Em suma, o Conselho postula a necessidade de que este Tribunal diferencie: (i) as execuções provenientes de ações de conhecimento manejadas pelos próprios advogados quando a tese jurídica sobre a base de cálculo das verbas de complementação sequer estava pacificada; e (ii) as execuções baseadas em título coletivo já obtido pelo Ministério Público Federal em sede de ação civil pública.
Além de diferenciar tais situações, defende, na mesma linha dos embargantes, mas com fundamento no mencionado parecer, que " (1) Os honorários advocatícios são independentes da natureza jurídica do bem da vida almejado ou do crédito principal, nascendo como direito autônomo do advogado quando do ajuizamento da ação; (2) Os juros de mora não se confundem com o valor principal, representando acréscimo patrimonial nascido da interpelação judicial efetuada pela citação válida, com natureza jurídica própria, de ordem indenizatória, diferentemente da verba principal nos casos, de natureza compensatória; (3) Os juros de mora podem ser utilizados para arcar com os honorários advocatícios contratuais ajustados com os advogados". Entendo assistir razão aos embargantes.
Com efeito, os acórdãos 1.824/2017-Plenário (integrado pelo acórdão 1.962/2017Plenário) e 2.866/2018-Plenário, da lavra do eminente Ministro Walton Alencar Rodrigues, delinearam as condições a que se sujeita a aplicação dos recursos provenientes da complementação da União ao Fundef/Fundeb, ainda que oriundos de sentença judicial.
Por força das disposições contidas no art. 60 do ADCT e do art. 23 da Lei 11.494/2007, tais recursos devem ser aplicados exclusivamente na manutenção e desenvolvimento da educação básica, sob pena de promover desvinculação em clara afronta à Constituição.
No entanto, primeiro, por questão de justiça, é preciso reconhecer essa questão particular dos advogados que laboraram desde o princípio nesses processos que questionavam a complementação de verbas do Fundef devidas pela União aos municípios.
Segundo, é preciso reconhecer que as vinculações decorrentes dos dispositivos constitucionais e legais aplicáveis não atingem os recursos decorrentes dos juros de mora legais acrescidos às verbas constitucionalmente gravadas dada a natureza distinta de tais parcelas.
O STJ já reconheceu em diversos julgados que o novo código civil expressou a natureza indenizatória dos juros de mora. Se na perspectiva do devedor esses acréscimos constituem sanção pelo não cumprimento de uma obrigação pactuada, sob a ótica do credor os moratórios constituem indenização, visto que se prestam a afastar os prejuízos derivados da mora do devedor.
No Resp 1.703.697/PE, o STJ decidiu que "os recursos do FUNDEF/FUNDEB encontram-se constitucional e legalmente vinculados a uma destinação específica, sendo vedada a sua utilização em despesa diversa da manutenção e desenvolvimento da educação básica (...) inexiste possibilidade jurídica de aplicação do art. 22, § 4º, da Lei n. 8.906/1994".
Embora tal julgado tenha sido trazido pelo eminente relator em outros processos análogos ao que ora se examina, observo que ele não adentrou na questão que distingue os advogados que atuam desde as ações de conhecimento daqueles que ingressaram tão somente com as ações de execução fundada em título executivo obtido na Ação Civil Pública proposta pelo MPF, tampouco na distinção entre a obrigação principal e os juros moratórios.
No meu entender, recomposta a obrigação original ao Fundef/Fundeb, atualizada monetariamente, não há que se falar em vinculação da parcela correspondente aos juros de mora aos aludidos fundos e, consequentemente, da existência de dano ao erário. É preciso, também, levar em consideração o momento em que os escritórios afetados pela decisão recorrida efetivamente passaram a patrocinar as causas.
Portanto, o deslinde dessa celeuma passa pela reavaliação dos contratos firmados entre os municípios e as sociedades de advogados, da natureza das ações judiciais impetradas, bem como com o cotejamento das parcelas relativas às obrigações principais e aos juros de mora processuais e o valor efetivamente recebido pelos patronos por meio do destaque dos precatórios."
Ou seja, recomposta a obrigação original ao Fundef/Fundeb, atualizada monetariamente, não há que se falar em vinculação da parcela correspondente aos juros de mora aos aludidos fundos e, consequentemente, da existência de dano ao erário. É preciso, também, levar em consideração o momento em que os escritórios efetivamente passaram a patrocinar as causas.
Portanto, previamente à citação, entendo que deveria ser avaliado cada um dos contratos firmados entre os municípios e as sociedades de advogados, a fim de realizar o cotejamento das parcelas relativas às obrigações principais e aos juros de mora processuais e o valor efetivamente recebido pelos patronos por meio do destaque dos precatórios.
TCU, Sala das Sessões Ministro Luciano Brandão Alves de Souza, em 21 de outubro de 2020.
BRUNO DANTAS
Redator

3. Interessados/Responsáveis:
3.1. Responsáveis: Antônio Medeiros Dantas (XXX.818.614-XX); Bonifacio Rocha de Medeiros (XXX.766.464-XX); Borges e Renovato Advogados S/c (06.925.876/0001-25); Carvalho e Braga Advogados Associados (09.005.770/0001-00); Célia Maria de Oliveira Melo (XXX.513.554-XX); Davi Lima Advocacia (06.014.214/0001-01); Edgar Tavares de Melo de Sá Pereira (XXX.579.064-XX); Eurídice Moreira da Silva (XXX.736.784-XX); Fabio Romero de Carvalho (XXX.237.814-XX); Francisco Cipriano dos Santos (XXX.483.984-XX); Genoilton João de Carvalho Almeida (XXX.580.514-XX); George Jose Porciuncula Pereira Coelho (XXX.167.524-XX); George Lucena Barbosa de Lima (XXX.602.514-XX); Goncalves Bonifacio e Brito Sociedade de Advogados (11.477.143/0001-05); Gustavo Braga Lopes (XXX.488.564-XX); Henrique Carvalho Advogados (10.833.351/0001-37); Hildon Régis Navarro Filho (XXX.603.164-XX); Joao Luis de Lacerda Junior (XXX.899.034-XX); Jose Leite Sobrinho (XXX.541.751-XX); José Antônio Vasconcelos da Costa (XXX.941.444-XX); José Maviael Elder Fernandes de Sousa (XXX.717.674-XX); José Severiano de Paulo Bezerra da Silva (XXX.386.734-XX); José Simão de Sousa (XXX.711.504-XX); Kleber Herculano de Moraes (XXX.424.564-XX); Marcio Ziulkoski (XXX.819.960-XX); Maria Sonja Ponte Guimaraes Fialho (XXX.074.541-XX); Maria do Socorro Santos Brilhante (XXX.997.074-XX); Medeiros Sampaio Advocacia S/c Ltda (01.717.055/0001-80); Nabor Wanderley da Nóbrega Filho (XXX.798.404-XX); Paulo Fracinette de Oliveira (XXX.804.194-XX); Peixoto Advocacia & Consultoria (07.619.813/0001-03); Prefeitura Municipal de Alagoa Nova - PB (08.700.684/0001-46); Prefeitura Municipal de Amparo - PB (01.612.473/0001-02); Prefeitura Municipal de Camalaú - PB (09.073.271/0001-41); Prefeitura Municipal de Campina Grande - PB (08.991.812/0001-58); Prefeitura Municipal de Itabaiana - PB (09.072.430/0001-93); Prefeitura Municipal de João Pessoa - PB (08.778.326/0001-56); Prefeitura Municipal de Manaíra - PB (09.148.131/0001-95); Prefeitura Municipal de Massaranduba - PB (08.739.138/0001-19); Prefeitura Municipal de Nova Palmeira - PB (08.739.930/0001-73); Prefeitura Municipal de Olho D'água - PB (08.944.076/0001-87); Prefeitura Municipal de Patos - PB (09.084.815/0001-70); Prefeitura Municipal de Pedra Lavrada - PB (08.740.466/0001-35); Prefeitura Municipal de Pilões - PB (08.786.626/0001-87); Prefeitura Municipal de Santa Cecília - PB (01.612.643/0001-59); Prefeitura Municipal de Santa Inês - PB (01.612.693/0001-36); Prefeitura Municipal de Santa Rita - PB (09.159.666/0001-61); Prefeitura Municipal de Seridó - PB (08.916.124/0001-23); Prefeitura Municipal de Sobrado - PB (01.612.553/0001-68); Prefeitura Municipal de São José de Caiana - PB (08.891.541/0001-69); Prefeitura Municipal de São José de Espinharas - PB (08.882.730/0001-75); Prefeitura Municipal de São João do Cariri - PB (09.074.345/0001-64); Prefeitura Municipal de Tavares - PB (08.944.092/0001-70); Prefeitura Municipal de Uiraúna - PB (08.924.078/0001-04); Raimundo & Capela - Juridico Estrategico (07.038.997/0001-18); Raquel Beatriz Valente de Oliveira Lacerda Martins (XXX.358.544-XX); Rodrigo Luis de Araujo Cavalcante (XXX.523.764-XX); e S Informatica Ltda. (02.093.296/0001-68).

13.1. Ministros presentes: Ana Arraes (na Presidência), Walton Alencar Rodrigues (Relator), Benjamin Zymler, Augusto Nardes, Aroldo Cedraz, Raimundo Carreiro, Bruno Dantas e Vital do Rêgo.
13.2. Ministros-Substitutos presentes: Augusto Sherman Cavalcanti, Marcos Bemquerer Costa, André Luís de Carvalho e Weder de Oliveira.

ACORDAO-COMPLETO-2459174

Acórdão de Relação 666/2021 - Plenário

Acórdão de Relação

WALTON ALENCAR RODRIGUES

Adoto, como relatório da presente deliberação, parte substancial do relatório de fiscalização à peça 47:
"Apresentação
A presente fiscalização ocorreu no âmbito da Auditoria Coordenada, TC Processo 018.130/2018-6 (consolidador) , autorizada mediante Despacho do Relator, Exmo. Sr. Ministro Walton Alencar, que abrangeu municípios das Unidades da Federação (MA, PI, CE, RN, PB, PE, SE, AL, BA, PA, AM e MG) que tenham sido contemplados com verbas oriundas de pagamentos da diferença no cálculo da complementação devida pela União no âmbito do Fundef, tendo como objetivo verificar se os recursos dos precatórios do Fundef foram utilizados exclusivamente para a manutenção e desenvolvimento do ensino fundamental, se fora observada a vedação a pagamentos de honorários advocatícios com tais recursos, nos moldes preconizados no Acórdão 1824/2017-TCU-Plenáriolenário, bem como se fora afastada a subvinculação estabelecida no artigo 22, da Lei 11.494/2007.
A elevada materialidade da verba envolvida (aproximadamente R$ 95 bilhões) e o risco de desvios dos recursos recebidos pelos Municípios por força dos precatórios do Fundef demandavam uma atuação firme desta Corte de Contas, bem como das Cortes de Contas Estaduais, articulada com os demais Órgãos integrantes da Rede de Controle, a fim de garantir a aplicação do dinheiro do Fundef, exclusivamente, em ações da área da educação, como garantido pelo artigo 60, do ADCT, e pelas Leis 9.424/1996 (Fundef) e 11.494/2007 (Fundeb) , em cumprimento à determinação inserta nos itens 9.4 e 9.10 do Acórdão 1824/2017-TCU-Plenáriolenário.
Conforme esclarecido pelo Ministro Walton Alencar quando da apreciação do processo TC Processo 005.506/2017-4, referente à representação apresentada em conjunto pelo Ministério Público Federal, Ministério Público do Estado do Maranhão e Ministério Público de Contas do TCE do Maranhão, a utilização de recursos de precatórios do Fundef em fins diversos à manutenção e ao desenvolvimento da educação básica, inclusive pagamentos de honorários advocatícios, consiste em afronta à norma legal e constitucional, devendo ser combatida pelo TCU e pelos demais Órgãos integrantes da Rede de Controle, por meio da conjugação de esforços no sentido do alcance da máxima efetividade no tocante ao ressarcimento dos recursos desviados.
Ao alertar sobre a gravidade dos fatos abordados naquele processo, o Ministro Walton Alencar assim se pronunciou, verbis:
Em síntese, são gravíssimas as irregularidades tratadas neste processo, uma vez que privam as gerações atuais e futuras do acesso ao ensino qualificado, proporcionado pela União, com a transferência complementar de verbas, em virtude do desvio das verbas constitucionalmente destinadas ao ensino, a pretexto de honorários de advogado e outras aplicações irregulares. 
No mesmo sentido, em recente decisão da 1ª Seção do Superior Tribunal de Justiça no âmbito do Resp. 1.703.697-PE (Relator: Ministro Og Fernandes) , decidiu-se pela impossibilidade de destaque de honorários advocatícios oriundos dos precatórios.
Mediante a presente ação fiscalizatória, coordenada pelas Secretarias do Piauí e Maranhão, com o apoio da SecexEducação, envolvendo ainda 12 Secretarias Regionais (MA, PI, CE, PE, RN, PB, PE, AL, SE, BA, PA, AM e MG) , este Tribunal atua de forma a garantir que os referidos recursos sejam destinados exclusivamente à área de educação, conforme prevê a lei do Fundeb, o que pode vir a contribuir sobremaneira para a melhoria da qualidade educacional nos inúmeros entes municipais.
Sobreleva reiterar que este Tribunal, por meio do Acórdão 1824/2017-TCU-Plenário, firmou entendimento no sentido de que tais recursos devem ter aplicação "exclusiva na destinação prevista no art. 21, da Lei 9.424/2007, e na Constituição Federal, no art. 60 do ADCT", sendo que o pagamento de honorários advocatícios com as mencionadas verbas é "ilegal, imoral e inconstitucional, sendo nulos todos os atos que impliquem o desvio dessas verbas da única finalidade que elas podem albergar, a educação".  
Introdução 
I.1. Deliberação que originou o trabalho 
Em cumprimento ao Despacho de 04/06/2018 do Min. Walton Alencar Rodrigues (TC Processo 015.426/2018-1) , realizou-se a auditoria em Prefeituras Municipais do Estado da Paraíba, no período compreendido entre 11/06/2018 e 14/12/2018.
As razões que motivaram esta auditoria foram o risco de utilização de recursos dos precatórios do Fundef fora das destinações legalmente previstas e de pagamento de honorários advocatícios com recursos desses precatórios.
I.2. Visão geral do objeto 
O Fundo de Manutenção e Desenvolvimento do Ensino Fundamental e de Valorização do Magistério (FUNDEF) foi instituído pela Emenda Constitucional 14, de setembro de 1996, e regulamentado pela Lei 9.424, de 24 de dezembro do mesmo ano, e pelo Decreto 2.264, de junho de 1997. O FUNDEF foi implantado, nacionalmente, em 1º de janeiro de 1998, quando passou a vigorar a nova sistemática de redistribuição dos recursos destinados ao Ensino Fundamental.
Os recursos do antigo Fundef, atualmente Fundeb, inclusive aqueles referentes à complementação da União, são destinados exclusivamente à manutenção e desenvolvimento da educação básica, nos termos do art. 2º da Lei 9.424, de 24 de dezembro de 1996 (no caso do Fundef) , e art. 21 da Lei 11.494, de 20 de junho de 2007 (no caso do Fundeb) . 
O art. 6º da Lei 9.424/1996 definiu o padrão de valor mínimo anual por aluno (VMAA) , a fim de que em nenhum município do Brasil o custo unitário por aluno do Ensino Fundamental fosse inferior ao piso do VMAA. Nos municípios em que as receitas que compõem o Fundo não fossem suficientes para alcançar o valor mínimo anual por aluno, a União complementaria com aporte de recursos. 
Não obstante o disposto no art. 6º da Lei 9.424/1996, a União optou por aplicar, no período de 1998 a 2006, índice de correção monetária sobre os valores repassados ao Fundef em 1997. O descumprimento do dispositivo legal resultou no subdimensionamento do valor mínimo anual por aluno (VMAA) desde janeiro de 1998 até dezembro de 2006. 
O Ministério Público Federal, por meio da Ação Civil Pública 1999.61.00.050616-0, da 19ª Vara Cível da Justiça Federal de São Paulo, buscou o cumprimento do art. 6º, § 1º, da Lei 9.424, de 24 de dezembro de 1996, de modo que a União fosse obrigada a recalcular o VMAA para fins de complementação de recursos do Fundo. Em decorrência do trânsito em julgado da referida ação, que se deu em 1º de julho de 2015, a União adquiriu passivo jurídico no valor total de R$ 91.610.990.008,85 (valores atualizados até agosto de 2017) , conforme a seguir:
Além da ACP 1999.61.00.050616-0, vários municípios entraram com ações de conhecimento próprias requerendo a diferença do VMAA. Na paraíba, 36 municípios foram identificados como tendo recebido recursos oriundos dos precatórios do Fundef, conforme abaixo:
Tabela 1: Municípios da Paraíba que receberam recursos dos precatórios até jun/2018
	Seq.
	Município
	Valor (R$) 
	 Data de recebimento 

	1
	JOAO PESSOA
	85.352.939,70 
	12/12/2014

	2
	CAMPINA GRANDE
	66.481.496,56 
	14/12/2016

	3
	SANTA RITA
	30.006.293,31 
	13/07/2017

	4
	PATOS
	   14.331.293,56 
	10/08/2017

	5
	ALAGOA GRANDE
	10.892.931,00 
	24/05/2018

	6
	CUITE
	7.663.969,11
	21/06/2018

	7
	TAVARES
	4.662.905,60
	11/12/2015

	8
	SOBRADO
	4.088.897,69
	19/07/2017

	9
	PIRPIRITUBA
	3.786.818,83
	11/10/2017

	10
	ALAGOA NOVA
	3.766.410,79 
	07/03/2016

	11
	SANTA CECILIA
	3.755.301,53 
	13/07/2017

	12
	UIRAUNA
	3.739.589,26 
	11/12/2015

	13
	ITATUBA
	3.464.344,51 
	21/12/2016

	14
	ITABAIANA
	3.037.200,31
	12/12/2014

	15
	LAGOA SECA
	3.014.980,63 
	15/05/2018

	16
	PEDRA LAVRADA
	2.885.304,27 
	21/12/2016

	17
	MASSARANDUBA
	2.748.340,49
	15/12/2016

	18
	PILOES
	2.566.305,31
	14/07/2017

	19
	SUME
	2.291.774,37 
	18/01/2018

	20
	SAO JOSE DE CAIANA
	2.160.398,08 
	17/07/2017

	21
	SÃO VICENTE DO SERIDÓ
	2.098.094,61
	06/02/2015

	22
	SAO JOSE DE ESPINHARAS
	1.897.103,39
	23/12/2016

	23
	MANAÍRA
	1.756.969,38 
	14/07/2017

	24
	SAO JOAO DO CARIRI
	1.443.673,00 
	08/12/2015

	25
	CAMALAU
	1.409.581,07 
	13/12/2016

	26
	SANTA INÊS
	1.285.844,45 
	16/12/2016

	27
	SAO BENTINHO
	1.036.399,90 
	29/08/2017

	28
	CONGO
	     1.031.915,59 
	07/11/2017

	29
	AMPARO
	949.293,33
	15/12/2015

	30
	SAO JOSE DE PIRANHAS
	948.489,57
	18/05/2018

	31
	NOVA PALMEIRA
	866.998,75
	30/12/2015

	32
	OLHO D'AGUA
	828.419,43
	07/08/2017

	33
	BERNARDINO BATISTA
	451.645,22 
	17/05/2018

	34
	FREI MARTINHO
	409.167,20
	13/11/2017

	35
	LIVRAMENTO
	392.669,32
	18/08/2017

	36
	NOVA OLINDA
	344.114,16 
	26/03/2018

		Total
	277.847.873,28 
	
Do total de R$ 277.847.873,28 recebidos pelos municípios paraibanos, até a data da presente Auditoria, R$ 249.315.620,48 foram gastos  (vide anexo A) , restando ainda um saldo de R$ 32.527.262,39, de acordo com a tabela abaixo.              
	Tabela 1.1: Municípios que possuem saldo remanescente dos precatórios recebidos até 2018 
	Município
	 Valor recebido (R$) 
	Recebido em
	Total Gasto (R$) 
	Saldo (R$) 
	Saldo %

	SANTA INÊS
	   1.285.844,45 
	16/12/2016
	0,00
	1.285.844,45
	100,00%

	ALAGOA GRANDE
	10.892.931,00
	24/05/2018
	108.929,31
	10.784.001,69
	99,00%

	CUITÉ
	7.663.969,11
	21/06/2018
	429.561,57
	7.234.407,54
	94,40%

	SAO BENTINHO
	   1.036.399,90 
	29/08/2017
	74.290,00
	962.109,90
	92,83%

	LAGOA SECA
	3.014.980,63 
	15/05/2018
	544.501,16
	2.470.479,47
	81,94%

	SUMÉ
	   2.291.774,37 
	18/01/2018
	456.510,95
	1.835.263,42
	80,08%

	CONGO
	   1.031.915,59 
	07/11/2017
	227.264,25
	804.651,34
	77,98%

	ITATUBA
	   3.464.344,51 
	21/12/2016
	852.254,00
	2.612.090,51
	75,40%

	PIRPIRITUBA
	   3.786.818,83 
	11/10/2017
	1.088.443,69
	2.698.375,14
	71,26%

	LIVRAMENTO
	    392.669,32 
	18/08/2017
	167.673,96
	224.995,36
	57,30%

	SÃO JOSÉ DE PIRANHAS
	                      948.489,57 
	18/05/2018
	517.559,70
	430.929,87
	45,43%

	FREI MARTINHO
	409.167,20
	13/11/2017
	286.845,04
	122.322,16
	29,90%

	MANAÍRA
	   1.756.969,38 
	14/07/2017
	1.239.456,62
	517.512,76
	29,45%

	SANTA CECÍLIA
	   3.755.301,53 
	13/07/2017
	3.269.598,12
	485.703,41
	12,93%

	BERNARDINO BATISTA
	                      451.645,22 
	17/05/2018
	436.160,89
	15.484,33
	3,43%

	PILÕES
	    2.566.305,31 
	14/07/2017
	2.535.314,27
	30.991,04
	1,21%

	MASSARANDUBA
	    2.748.340,49 
	15/12/2016
	2.736.240,49
	12.100,00
	0,44%

	Total
	   47.497.866,41 
		14.970.604,02
	32.527.262,39
	
Além desses, com base em informações da Advocacia Geral da União (AGU) e do Conselho da Justiça Federal (CJF) , peça 19, também foram mapeados 52 municípios que possuem precatórios a receber em 2019 ou que estão aguardando julgamento de recursos interpostos pela AGU, conforme tabela abaixo, o que configura um potencial de mais de R$ 201 milhões no âmbito da Paraíba. 
Tabela 2: Municípios da Paraíba com precatórios a receber ou ainda sub judice
	Seq.
	Município
	Valor (R$) 

	1
	ALHANDRA
	2.315.082,25 

	2
	ARACAGI
	3.894.912,71 

	3
	BANANEIRAS (precatório 2019) 
	7.769.819,76 

	4
	BARRA DE SAO MIGUEL
	9.795.905,43 

	5
	BAYEUX
	28.916.035,03 

	6
	BELEM
	4.878.216,60 

	7
	BELEM DO BREJO DO CRUZ
	1.271.751,29 

	8
	BOM JESUS
	337.190,68 

	9
	BOM SUCESSO
	510.611,61 

	10
	BREJO DO CRUZ
	4.957.533,23 

	11
	CAAPORA
	8.126.704,49 

	12
	CABEDELO
	4.648.100,20 

	13
	CAICARA
	3.157.631,52 

	14
	CALDAS BRANDAO
	1.281.744,63 

	15
	CONDADO
	1.520.751,39 

	16
	CONDE
	12.026.343,83 

	17
	CRUZ DO ESPIRITO SANTO
	8.375.254,10 

	18
	CURRAL DE CIMA
	97.470,45 

	19
	DIAMANTE
	1.018.299,90 

	20
	DONA INES
	1.849.956,63 

	21
	DUAS ESTRADAS
	2.586.463,91 

	22
	GADO BRAVO
	1.580.873,71 

	23
	GUARABIRA
	2.019.210,98

	24
	GURINHEM (precatório 2019) 
	6.098.449,08 

	25
	IMACULADA
	5.308.015,06 

	26
	ITAPOROROCA
	4.043.746,89

	27
	JURIPIRANGA (precatório 2019) 
	2.298.222,90 

	28
	JURU
	6.222.771,71

	29
	LOGRADOURO
	749.595,43 

	30
	LUCENA
	3.953.497,64 

	31
	MAMANGUAPE
	10.390.001,06 

	32
	MARCACAO
	4.863.727,35 

	33
	MARI
	8.292.927,40 

	34
	MATUREIA
	711.146,66 

	35
	MOGEIRO
	1.158.246,94 

	36
	MULUNGU
	1.477.541,55 

	37
	PARARI
	105.364,16 

	38
	PEDRO REGIS
	1.197.978,49 

	39
	PILOEZINHOS
	2.035.414,45 

	40
	PITIMBU
	9.147.288,40 

	41
	POMBAL
	1.707.111,14

	42
	PUXINANA
	626.702,35 

	43
	QUIXABA
	592.412,94 

	44
	RIACHAO
	440.158,34 

	45
	SANTA LUZIA
	2.960.346,38

	46
	SAO FRANCISCO
	421.613,78 

	47
	SÃO JOSE DA LAGOA TAPADA
	3.379.236,66 

	48
	SAPE
	8.793.135,93 

	49
	SERRA DA RAIZ
	762.842,95 

	50
	SERTAOZINHO
	406.023,98 

	51
	SOSSEGO
	386.806,08 

	52
	TENORIO
	488.619,26 

		 Total 
	201.954.809,29 

Parceria com o Tribunal de Contas do Estado da Paraíba (TCE-PB) e Focco-PB
A auditoria, conforme orientação das unidades técnicas coordenadoras, aconteceu de forma conjunta com o TCE-PB, que disponibilizou 1 auditor, Plácido Cesar Paiva Martins Junior, Diretor da DIAGM II, e 1 sala nas dependências daquele Tribunal para o auditor do TCU poder acessar integralmente o Sistema de Acompanhamento dos Recursos da Sociedade (Sagres) que tem dados a respeito de toda a execução orçamentária-financeira dos municípios paraibanos, contando, inclusive com extratos bancários das contas municipais.
As requisições iniciais aos municípios foram feitas via Portal do Gestor, ferramenta web de interação entre o TCE-PB e os seus jurisdicionados que automatiza a requisição de informações, inclusive a publicação dos pedidos no Diário Oficial Eletrônico (peças 4 e 5) . A utilização do sistema permitiu alcançar de pronto quase a totalidade dos municípios-alvo. Aos poucos que não responderam à requisição via Portal do Gestor foram direcionados ofícios via e-mail obtendo-se ao fim, 100% de resposta.  
A análise dos gastos dos precatórios foi realizada por ambos os auditores das duas cortes de contas (18 municípios para cada um) num trabalho conjunto e totalmente integrado que contribuiu sobremaneira para o alcance dos objetivos da auditoria.
Outra parceria salutar para o controle dos recursos dos precatórios foi a instituição de grupo de trabalho no âmbito do Fórum Paraibano de Combate à Corrupção - Focco-PB - (http://www.foccopb.gov.br/index.php/99-noticias/mppb-noticias/20186-focco-cria-gt-do-fundef-para-acompanhar-o-pagamento-de-precatorios-da-educacao) , criado para acompanhar a aplicação dos recursos dos precatórios na Paraíba. Tal iniciativa se deu tendo em vista a complementariedade das ações dos demais órgãos de controle evolvendo o objeto ora auditado. Entre outras ações da rede de controle na Paraíba, destaca-se a recomendação conjunta (peça 44, p.1-10) expedida pelos vários ramos do Ministério Público no estado a qual recomendou aos municípios que se abstivessem de pagar honorários com os recursos dos precatórios e aplicassem a verba exclusivamente em educação. 
Painel dos precatórios 
Em decorrência das parcerias citadas acima, teve-se também a criação de um painel web com acesso em:  http://tce.pb.gov.br/paineis/precatorios-do-fundef, o qual apresenta uma síntese das informações coligidas acerca dos recursos atinentes aos precatórios do Fundef. Espera-se que o painel seja uma ferramenta de transparência e de controle social aumentando, assim, a expectativa de controle em relação aos recursos dos precatórios do Fundef. Abaixo, printscreen da página principal do painel onde é possível ver a distribuição geográfica dos municípios que receberam e ainda irão receber os precatórios.
Figura 1: printscreen da página principal do painel dos precatórios
I.3. Objetivo e questões de auditoria 
A presente auditoria teve por objetivo verificar se os recursos dos precatórios do Fundef, no estado da Paraíba, foram utilizados exclusivamente para a manutenção e desenvolvimento do ensino fundamental, bem como se foi observada a vedação a pagamentos de honorários advocatícios com tais recursos, nos moldes preconizados no Acórdão 1824/2017-TCU-Plenáriolenário.
A partir do objetivo do trabalho e a fim de avaliar em que medida os recursos estão sendo aplicados de acordo com a legislação pertinente, formularam-se as questões adiante indicadas:
Questão 1: Os recursos repassados aos municípios foram depositados em conta bancária do Fundeb ou outra conta criada exclusivamente com esse propósito?
Questão 2: Os recursos estão sendo utilizados exclusivamente na manutenção e desenvolvimento do ensino para a educação básica?
Questão 3: Foi observada a vedação à destinação de valores dos precatórios do Fundef para o pagamento de honorários advocatícios?
Questão 4: Os recursos recebidos pelos municípios em virtude dos precatórios do Fundef foram utilizados para pagamentos de remuneração de profissionais da educação básica? 1.1. Qual percentual dos recursos recebidos foi utilizado para esse propósito? 1.2. Qual foi a natureza (rubrica) dos pagamentos remuneratórios realizados pelos Municípios? 1.3. Os pagamentos realizados foram destinados a profissionais da educação básica que estavam em efetivo exercício no ano em que ocorreu a diferença a menor?
I.4. Metodologia utilizada 
Os trabalhos foram realizados em conformidade com as Normas de Auditoria do Tribunal de Contas da União (Portaria-TCU 280, de 8 de dezembro de 2010, alterada pela Portaria-TCU 168 de 30 de junho de 2011) e com observância aos Padrões de Auditoria de Conformidade estabelecidos pelo TCU (Portaria-Segecex 26 de19 de outubro de 2009) .
Os dados a respeitos dos municípios com precatórios já pagos, ou expedidos, mas embargados pela AGU, foram obtidos das seguintes fontes: 1) Base do Conselho da Justiça Federal 2) Relatório do TRF5 3) Relatório da AGU 4) TC Processo 031.932/2017-7 (Monitoramento do Acórdão 1824/2017-TCU-Plenário) . A partir dessas informações foram feitas diligências a todos os municípios constantes dessas bases por meio do sistema "Portal do Gestor" do Tribunal de Contas do Estado da Paraíba, tendo se obtido um elevado grau de resposta; os que não responderam foram objeto de diligência via e-mail, obtendo-se, ao final, 100% de respostas.
Para verificar como os recursos dos precatórios foram aplicados, utilizou-se, principalmente, os dados do Sistema Sagres do TCE-PB, o qual possui tanto os extratos bancários das contas dos municípios, quanto os registros da sua execução orçamentária. Também foram analisados os documentos/comprovantes de despesa enviados pelos gestores.
Foram realizadas, também, diligências a 8 varas federais na Paraíba e uma no DF (peças 7 a 10) para se obter os dados relativos aos advogados. Nas diligências solicitou-se: a) cópia do requisitório de pagamentos (Precatório ou RPV) contendo os valores destacados da sentença a título de honorários advocatícios, bem como os valores levantados pelo (s) advogado (s) ; b) documento de representação jurídica do (s) advogado (s) junto ao município (Contrato, Procuração, Portaria de designação etc.) 
Também foram feitas requisições ao Banco do Brasil e à Caixa Econômica Federal (peça 13) visando obter: i) extratos bancários no formato da Carta-Circular 3.454 do Banco Central a fim de identificar beneficiários de transferências que não apareciam nos extratos ordinários das contas; ii) extratos das contas judiciais dos precatórios para verificar se houve efetivamente o saque dos honorários por parte dos advogados (peças 18, 23 e 25) .  
I.5. Limitações inerentes à auditoria 
Uma das principais limitações da presente Auditoria foi a fragmentação e a falta de estrutura tabular dos dados relativos aos precatórios do Fundef, especialmente no âmbito do poder judiciário, uma vez que os dados dos precatórios ficam dispersos por diversas varas e dentro dos processos, inclusive em papel. 
Outro fator limitante foi a falta de uma rubrica específica para contabilização dos recursos no âmbito dos municípios, bem como a de uma conta bancária específica e com vedação para transferência para outras contas. Essas duas carências dificultaram sobremaneira a rastreabilidade do dinheiro, bem como a aferição do nexo causal entre os comprovantes apresentados e os recursos aplicados.
I.6. Volume de recursos fiscalizados 
O volume de recursos fiscalizados alcançou o montante de R$ 277.847.873,28.
I.7. Benefícios estimados da fiscalização 
Entre os benefícios estimados desta fiscalização pode-se mencionar o aumento da expectativa de controle e a devolução de recursos gastos indevidamente, sendo o total dos benefícios quantificáveis desta auditoria de R$ 17.214.291,82, referentes aos valores que podem vir a ser devolvidos pelos advogados somados aos valores aplicados fora da MDE que podem voltar aos cofres do Fundeb.
I.8. Processo conexo
Foi constatado o seguinte processo conexo a esse trabalho: TC Processo 031.932/2017-7 -  Monitoramento dos Acórdão 1824/2017-TCU-Plenário na Paraíba.
Achados de auditoria 
I.9. Precatório não depositado em conta bancária do Fundeb ou outra conta criada para esse propósito
Tipificação: 
Falhas/impropriedades
Situação encontrada: 
Os municípios abaixo listados não depositaram o recurso dos precatórios em conta específica ou do Fundeb, tendo utilizado contas de uso geral do município, como FPM, AFM (Auxílio Financeiro dos Municípios) ou a própria Conta Movimento.
Tabela 3: Municípios que não utilizaram conta do Fundeb ou específica para receber/gerir os recursos
	Banco
	Agência
	Conta
	Descrição da Conta
	Município

	Banco do Brasil
	3814-8
	2119-9
	PREF MUNICIPAL ALAGOA NOV
	ALAGOA NOVA

	Banco do Brasil
	63-9
	39520-X
	PREFEITURA MUNICIPAL DE C
	CAMPINA GRANDE

	Banco do Brasil
	1634-9
	31811-6
	PM MASSARANDUBA - AFM
	MASSARANDUBA

	Banco do Brasil
	2441-4
	2764-2
	PREF MUN N PALMEIRA C MOV
	NOVA PALMEIRA

	Banco do Brasil
	1149-5
	11209-7
	PM PEDRA LAVRADA
	PEDRA LAVRADA

	Banco do Brasil
	913-x
	17708-3
	PREF MUN SANTA INES
	SANTA INÊS

	Banco do Brasil
	1268-8
	4108-4
	PMSR MOVIMENTO
	SANTA RITA

	Banco do Brasil
	1144-4
	4081-9
	PREF MUN S J CARIRI DIVER
	SÃO JOÃO DO CARIRI

	Banco do Brasil
	1149-5
	11909-1
	PREF MUN SERIDO DIVERSOS
	SÃO VICENTE DO SERIDÓ

	Banco do Brasil
	2714-6
	10455-8
	PM TAVARES
	TAVARES

	Caixa Econômica
	558
	    25-0
	PREF UIRAUNA
	UIRAÚNA

Além destes, vários municípios embora tenham recebido os recursos em contas específicas, efetuaram transferências para outras contas municipais de caráter geral, como FPM, Movimento etc.
Tabela 3.1: Municípios que receberam recursos em conta do Fundeb/específica, mas transferiram para outras contas
	Município
	Banco
	Agencia
	Conta
	 Valor recebido (R$) 
	Data 

	ITABAIANA
	1
	0164-3
	22129-5
	        3.037.200,31 
	12/12/2014

	JOÃO PESSOA
	1
	1618-7
	12988-7
	85.352.939,70 
	12/12/2014

	AMPARO
	104
	3315
	106-6
	         949.293,33 
	15/12/2015

	CAMALAU
	1
	229-1
	36045-7
	       1.409.581,07 
	13/12/2016

	SÃO JOSÉ DE ESPINHARAS
	104
	43
	71001-0
	        1.897.103,09 
	23/12/2016

	SANTA CECÍLIA
	104
	41
	71003-5
	        3.755.301,53 
	13/07/2017

	MANAÍRA
	1
	867-2
	24539-9
	        1.756.969,38 
	14/07/2017

	PILÕES
	104
	1100
	71007-0
	        2.566.305,31 
	14/07/2017

	SÃO JOSE DE CAIANA
	1
	2176-8
	34037-5
	        2.160.398,08 
	17/07/2017

	SOBRADO
	104
			4.088.897,69
	19/07/2017

	OLHO D´ÁGUA
	104
	43
	71.026-5
	         828.419,43 
	07/08/2017

	PATOS
	104
	43
	71029-0
	       14.331.293,56 
	10/08/2017

Nas análises, verificou-se que a não utilização de uma conta específica e com vedação à transferência para outras contas inviabiliza o efetivo rastreamento e dificulta o estabelecimento do nexo de causalidade entre os recursos do precatório e os comprovantes de despesas apresentados. 
Nesse cenário, é oportuno dar ciência aos municípios que não utilizaram conta específica de que a não utilização de conta específica, ou do Fundeb, fere o item 9.2.2.1 do Acórdão 1824/2017-TCU-Plenário, bem como o art. 17 da Lei 11.494/2007.
Objetos nos quais o achado foi constatado: 
Municípios que receberam precatórios do Fundef na Paraíba até novembro de 2018 e não utilizaram consta específica (Tabela 3) .
Critérios: 
Acórdão 1824/2017, item 9.2.2.1, Tribunal de Contas da União, Plenário;
Lei 11494/2007, art. 17, caput;
Art. 10, § 3º, inciso I, do Decreto 6.170, de 25/7/2007.
Evidências: 
Peça 16 - Excerto dos extratos bancários dos municípios que não utilizaram conta específica para receber os recursos dos precatórios.
Causas da ocorrência do achado: 
Não observância do comando do art. 17 da Lei 11.494/2007.
Efeitos/Consequências do achado: 
Prejuízo da rastreabilidade dos recursos dos precatórios (efeito real) .
Proposta de encaminhamento: 
Dar ciência aos municípios de Alagoa Nova, Campina Grande, Massaranduba, Nova Palmeira, Pedra Lavrada, Santa Inês, Santa Rita, São João do Cariri, São Vicente do Seridó, Tavares e Uiraúna de que a não utilização de conta específica ou do Fundeb para gestão dos recursos dos precatórios do Fundeb fere o item 9.2.2.1do Acórdão 1824/2017-TCU-Plenário, bem como o art. 17 da Lei 11.494/2007.
I.10. Aplicação dos recursos do precatório fora da Manutenção e Desenvolvimento do Ensino (MDE) 
Tipificação: 
Falhas/Impropriedades
Situação encontrada: 
Dos 36 municípios analisados, 21 aplicaram recursos do precatório em finalidade diversa da MDE, conforme tabela adiante. Foram consideradas aplicações fora da MDE as seguintes situações: 
quando o município transferiu recursos do precatório para outras contas bancárias de uso geral, como FPM ou conta movimento, sem o devido retorno do dinheiro, o que levou à perda da rastreabilidade e do nexo causal com os comprovantes de despesa apresentados, além de infringir a norma que obriga usar somente a conta do Fundeb ou específica para gerir os recursos; 
quando não havia transferências para outras contas, mas ocorreram gastos em outras funções de governo, como Saúde, Administração ou Segurança.
O mapeamento completo dos gastos de todos os 36 municípios encontra-se no anexo A. Nos casos em que não houve transferências de recursos para outras contas, foi possível, via dados do sistema Sagres do TCE-PB, mapear com precisão as despesas realizadas até o nível de elemento, conforme extratos do sistema constantes das peças indicadas abaixo. 
Tabela 4: Municípios que aplicaram em finalidades distintas da MDE
	Município
	Valor recebido (R$) 
	Data receb.
	Total Gasto em MDE (R$) 
	Total de gastos fora da MDE (R$) 
	Gastos fora MDE pós 4/9/2017
	Evidênc.
Peça: páginas

	ITABAIANA
	3.037.200,31 
	12/12/2014
	828.990,60 
	2.731.731,53
	0,00
	Pc. 34

	JOÃO PESSOA
	85.352.939,70 
	12/12/2014
	 3.215.950,46 
	82.136.989,24
	0,00
	Pc. 36

	SÃO VICENTE DO SERIDÓ
	2.098.094,61
	06/02/2015
	          -   
	2.098.094,61
	0,00
	Pc. 39: 103-126

	SÃO JOÃO DO CARIRI
	                  1.443.673,00 
	08/12/2015
	            447.965,00 
	1.045.274,74
	0,00
	Pc. 40

	TAVARES
	 4.662.905,60 
	11/12/2015
	 1.411.822,71 
	3.253.132,17
	0,00
	Pc. 37: 81-142

	UIRAÚNA
	  3.739.589,26 
	11/12/2015
	  871.283,83 
	2.975.102,69
	0,00
	Pc. 41: 27-164

	AMPARO
	  949.293,33 
	15/12/2015
	  654.500,96 
	446.390,04
	0,00
	Pc. 35: 1-27

	NOVA PALMEIRA
	    866.998,75 
	30/12/2015
	           -   
	866.998,75
	0,00
	Pc. 39: 98-102

	ALAGOA NOVA
	3.766.410,79
	07/03/2016
	  546.200,00 
	3.256.699,49
	0,00
	Pc. 39: 1-97

	CAMALAÚ
	  1.409.581,07 
	13/12/2016
	 1.269.409,30 
	221.050,28
	0,00
	Pc. 35: 28-35

	CAMPINA GRANDE
	66.481.496,56 
	14/12/2016
	16.620.374,14 
	49.861.122,42
	0,00
	Pc. 28: 14-55

	MASSARANDUBA
	                  2.748.340,49 
	15/12/2016
	            547.641,29 
	1.403.673,44 
	0,00
	Pc. 44: 11
Pc. 37: 1-23

	PEDRA LAVRADA
	2.885.304,27 
	21/12/2016
	1.759.107,64 
	1.126.196,63
	0,00
	Pc. 37: 24-80

	SÃO JOSÉ DE ESPINHARAS
	                  1.897.103,09 
	23/12/2016
	            307.827,11 
	1.793.491,18
	0,00
	Pc. 38

	SANTA CECÍLIA
	3.755.301,53 
	13/07/2017
	1.569.598,12 
	1.700.000,00
	0,00
	Pc. 41: 1-26

	MANAÍRA
	  1.756.969,38 
	14/07/2017
	 975.911,21 
	263.545,41
	0,00
	Pc. 35: 35-80

	PILÕES
	2.566.305,31 
	14/07/2017
	 1.417.369,07 
	1.039.348,77
	553.241,00
	Pc. 29: 1-259

	SÃO JOSE DE CAIANA
	 2.160.398,08 
	17/07/2017
	1.249.470,83 
	1.257.558,00
	1.146.986,06
	Pc. 29: 260-275

	SOBRADO
	4.088.897,69
	19/7/2017
	1.994.141,68
	2.153.110,40
	965.000,00
	Pc. 42

	OLHO D´ÁGUA
	                      828.419,43 
	07/08/2017
	            536.037,35 
	292.382,00
	45.000,00
	Pc. 29: 334-344
Pc.s 30-33

	PATOS
	14.331.293,56 
	10/08/2017
	1.835.783,81 
	4.324.747,85
	1.824.747,85 
	Pc. 29: 276-333

	Total
	206.737.618,12
		46.065.243,43
	164.246.639,64
	3.569.974,91
	
Parecer Normativo 005/2015 do TCE-PB
Em 19/8/2015, por provocação do prefeito municipal de João Pessoa, o Tribunal de Contas do Estado da Paraíba exarou o Parecer Normativo 005/2015 (peça 28, p. 1-6) , o qual consignou a tese de que os recursos dos precatórios do Fundef teriam caráter indenizatório e que, dessa forma, poderiam ser utilizados em outras políticas públicas. Segundo o relatório do citado parecer, esse entendimento foi baseado em precedente do TRF 5ª. Região, conforme AG 141500, Relator Desembargador Federal Rogério Fialho Moreira, DJE 30/04/2015, p. 272.
O Parecer supramencionado vigeu até 20/9/2017, quando foi revogado pelo Parecer Normativo TCE-PB 011/2017 (peça 28, p. 7-12) , que aquiesceu à tese da vinculação dos recursos dos precatórios à educação, conforme esposado no Acórdão 1824/2017-TCU-Plenário, de 23/8/2017. Dessa forma, tendo em vista o caráter normativo dos Pareceres das Cortes de Contas para seus jurisdicionados, pode-se verificar a existência de uma janela de tempo onde o uso dos recursos dos precatórios do Fundef na Paraíba em políticas públicas fora da educação tinham respaldo da Corte de Contas estadual. Para efeitos de responsabilização e de devolução de recursos, levando-se em consideração o princípio da boa fé, foi considerado que essa janela se fecha em 4/9/2017, data da publicação no Diário Oficial da União do Acórdão 1824/2017-TCU-Plenário.
Assim, detectou-se apenas quatro municípios (Pilões, São José de Caiana, Sobrado, Olho d'água e Patos) que efetuaram gastos fora da MDE, via transferências para contas de uso geral do município, após a publicação do Acórdão 1824/2017-TCU-Plenário, em 4/9/2017, o que, a princípio, enseja a obrigação de recomposição dos cofres do Fundeb, já que antes desse momento havia tanto o Parecer Normativo 005/2015 do TCE-PB, quanto decisões judiciais respaldando os gastos fora da MDE, por afirmar a natureza indenizatória dos recursos. Para visualizar os lançamentos, ver tabelas no Anexo F.   
Como exemplo, o município de Campina Grande obteve, via o Agravo de Instrumento 0801860-02.2015.4.05.0000 junto ao TRF5, e junto ao Tribunal de Justiça do Estado da Paraíba, o afastamento da vinculação das verbas do precatório ao MDE, tendo, assim, transferido a maior parte dos recursos para contas gerais do município para realização de gastos diversos (peça 28, p.13-55) .
Nesse contexto, deve-se determinar aos municípios de Pilões, São José de Caiana, Sobrado, Olho D'água e Patos que os recursos aplicados fora da MDE após a publicação do Acórdão 1824/2017-TCU-Plenário, sejam restituídos aos cofres locais do Fundeb.
Objetos nos quais o achado foi constatado: 
Extratos bancários das contas onde foram movimentados os recursos dos precatórios do Fundef e/ou comprovantes de despesas dos Municípios de Pilões, São José de Caiana, Sobrado, Olho d'água e Patos (peça 29) .
Critérios: 
Acórdão 1824/2017, item 9.2.2.1, Tribunal de Contas da União, Plenário;
Lei 9394/1996, art. 70;
Lei 11494/2007, art. 21, caput.
Evidências: 
Peças 29 a 40 (Análises, extratos bancários, extratos de despesas do Sagres e outros documentos que comprovam as transferências para contas não ligadas à educação nos municípios) 
Causas da ocorrência do achado: 
Inobservância do Acórdão 1827/2017.
Efeitos/Consequências do achado: 
Prejuízo para a educação do município.
Proposta de encaminhamento: 
Determinar aos municípios de Pilões, São José de Caiana, Sobrado, Olho D'água e Patos, com supedâneo no art. 3º da Decisão Normativa TCU 57/2004, que devolva, no prazo de 120 (cento e vinte) dias, ao respectivo Fundeb municipal, com recursos próprios, os valores, detalhados nas tabelas do Anexo F do presente relatório, indevidamente utilizados fora da MDE após a publicação do Acórdão 1824/2017-TCU-Plenário, atualizados monetariamente a partir das datas indicadas até a data do efetivo recolhimento, abatendo-se, na oportunidade, quantia eventualmente já ressarcida, na forma da legislação em vigor, encaminhando a este Tribunal, no mesmo prazo estipulado, a comprovação da referida devolução, sob pena de instauração do competente processo de tomada de contas especial.
I.11. Pagamento de honorários advocatícios com recursos dos precatórios do Fundef.
Tipificação: 
Irregularidade grave
Situação encontrada: 
Foram encontrados 19 advogados que receberam valores a título de honorários dos precatórios do Fundef, destacados da sentença, num total de R$ 13.644.316,91, conforme tabela 5. Os valores foram depositados em contas judiciais e sacados conforme extratos bancários do Banco do Brasil e da Caixa Econômica Federal, bem como informações vindas dos requisitórios de pagamento e Alvarás de levantamento obtidos das Varas Federais onde tramitaram os processos (ver anexo B para detalhamento das peças onde se encontram os documentos) .
		Tabela 5: Advogados que receberam honorários via destaque dos precatórios
	Município
	CPF/CNPJ Adv
	Advogado
	Valor recebido (R$) 
	Data Saque

	CUITE
	06.925.876/0001-25
	BORGES E RENOVATO ADVOGADOS S C   EPP
	763.225,60
	18/05/2018

	ITABAIANA
	09.005.770/0001-00
	CARVALHO E BRAGA ADVOGADOS ASSOCIADOS
	759.141,60
	11/12/2014

	LIVRAMENTO
	XXX.502.064-XX 
	CELSO TADEU LUSTOSA PIRES SEGUNDO
	97.518,25
	12/07/2017

	CUITE
	06.014.214/0001-01
	DAVI LIMA ADVOCACIA
	242.633,97
	14/05/2018

	CUITE
	02.093.296/0001-68
	E S INFORMATICA LTDA ME
	76.120,45
	11/05/2018

	MASSARANDUBA
	XXX.579.064-XX 
	EDGAR TAVARES DE MELO DE SA PEREIRA
	686.748,71
	13/12/2016

	NOVA OLINDA
	XXX.579.064-XX 
	EDGAR TAVARES DE MELO DE SA PEREIRA
	329.164,17
	09/06/2017

	TAVARES
	XXX.237.814-XX 
	FABIO ROMERO DE CARVALHO
	582.863,18
	11/12/2015

	AMPARO
	XXX.237.814-XX 
	FABIO ROMERO DE CARVALHO
	122.247,46
	11/12/2015

	PATOS
	XXX.602.514-XX 
	GEORGE LUCENA BARBOSA DE LIMA
	3.497.217,93
	12/12/2016

	MANAIRA
	11.477.143/0001-05
	GONÇALVES, BONIFACIO E BRITO SOCIEDADE DE ADVOGADOS
	439.560,43
	18/07/2017

	TAVARES
	XXX.488.564-XX 
	GUSTAVO BRAGA LOPES
	582.863,18
	11/12/2015

	AMPARO
	XXX.488.564-XX 
	GUSTAVO BRAGA LOPES
	122.247,46
	11/12/2015

	CUITE
	10.833.351/0001-37
	HENRIQUE CARVALHO ADVOGADOS
	486.323,57
	14/05/2018

	PEDRA LAVRADA
	XXX.717.674-XX 
	JOSE MAVIAEL ELDER FERNANDES DE SOUSA
	247.805,66
	24/05/2017

	ALAGOA NOVA
	XXX.819.960-XX 
	MARCIO ZIULKOSKI
	22.909,77
	03/03/2016

	ALAGOA NOVA
	XXX.074.541-XX 
	MARIA SONJA PONTE GUIMARAES FIALHO
	202.115,90
	03/03/2016

	CUITE
	01.717.055/0001-80
	MEDEIROS SAMPAIO ADVOCACIA S C LTDA   ME
	242.633,97
	21/05/2018

	SOBRADO
	07.619.813/0001-03
	PEIXOTO ADVOCACIA E CONSULTORIA
	1.021.854,48
	17/07/2017

	ALAGOA GRANDE
	07.038.997/0001-18
	RAIMUNDO & CAPELA - JURÍDICO ESTRATÉGICO
	2.638.378,09
	14/05/2018

	PEDRA LAVRADA
	XXX.358.544-XX 
	RAQUEL BEATRIZ VALENTE DE OLIVEIRA LACER
	240.371,54
	24/05/2017

	PEDRA LAVRADA
	XXX.523.764-XX 
	RODRIGO LUIS DE ARAUJO CAVALCANTE
	240.371,54
	24/05/2017

			Total
	13.644.316,91
	
Tabela 5.1 Valores pagos aos advogados por município
	Município
	Valor (R$) 

	PATOS
	3.497.217,93

	ALAGOA GRANDE
	2.638.378,09

	CUITE
	1.810.937,56

	TAVARES
	1.165.726,36

	SOBRADO
	1.021.854,48

	ITABAIANA
	759.141,60

	PEDRA LAVRADA
	728.548,74

	MASSARANDUBA
	686.748,71

	MANAIRA
	439.560,43

	NOVA OLINDA
	329.164,17

	AMPARO
	244.494,92

	ALAGOA NOVA
	225.025,67

	LIVRAMENTO
	97.518,25

	Total
	13.644.316,91

Vale frisar que, apesar das diligências e requisições de auditoria feitas tanto aos municípios quanto às varas federais (peças 4-5, 7,8 e 10) , não foram encontrados procedimentos licitatórios para a contratação dos advogados, tendo sido obtidos apenas contratos ou procurações (vide anexo B) .
Além dos que já levantaram seus honorários, também foram identificados 8 advogados que possuem valores bloqueados por ações judiciais num total de R$ 11.371.373,49 em bloqueios, conforme tabela a seguir.
Tabela 6: Advogados com honorários bloqueados
	Município
	CPF/CNPJ Adv
	Advogado
	Valor Depositado
	Data Depósito

	CAMPINA GRANDE
	07.647.094/0001-34
	MAIA & MARIZ ADVOGADOS ASSOCIADOS
	8.246.181,23
	01/12/2016

	ITAPOROROCA
	10.785.405/0001-36
	CASTRO E DANTAS ADVOGADOS
	1.010.936,72
	27/06/2017

	SÃO JOSE DE ESPINHARAS
	XXX.684.734-XX 
	DELMIRO DANTAS CAMPOS NETO
	528.424,67
	01/12/2016

	GUARABIRA
	XXX.502.064-XX 
	CELSO TADEU LUSTOSA PIRES SEGUNDO
	508.063,62
	30/06/2017

	POMBAL
	20.870.418/0001-67
	FIUZA CORDEIRO FREITAS
	426.777,79
	26/04/2018

	SAO JOSE DE PIRANHAS
	XXX.914.824-XX 
	RODRIGO JOSE SILVA PINTO
	242.697,04
	26/04/2018

	NOVA PALMEIRA
	XXX.602.514-XX 
	GEORGE LUCENA BARBOSA DE LIMA
	215.300,40
	01/12/2015

	CAMPINA GRANDE
	07.647.094/0001-34
	MAIA & MARIZ ADVOGADOS ASSOCIADOS
	97.841,46
	29/06/2017

	CUITE
	02.636.065/0001-53
	QUEIROZ CAVALCANTI   ADVOCACIA
	95.150,56
	27/04/2018

			Total
	11.371.373,49
	
Diante desse cenário e considerando as orientações repassadas pela equipe de coordenação da presente FOC, deve-se constituir apartados para cada um dos municípios da tabela 5.1 (com exceção de Livramento, devido a quantia estar abaixo do valor de alçada) , citando solidariamente os advogados e respectivos gestores signatários. 
Objetos nos quais o achado foi constatado: 
Precatórios do Fundef relativos aos municípios que efetuaram pagamentos aos advogados constantes da tabela 5. 
Critérios: 
Acórdão 1824/2017, item 9.2.4, Tribunal de Contas da União, Plenário;
Lei 11494/2007, art. 21, caput;
Constituição Federal, art. 60 da ADCT.
Evidências: 
Contratos e Procurações e outros documentos que caracterizam o vínculo dos advogados com as prefeituras (peça 26) ;
Comprovantes bancários dos saques feitos pelos advogados e dos bloqueios nas contas judiciais dos valores de honorários (peça 27) .	
Causas da ocorrência do achado: 
Não observância dos normativos legais (Lei 11494/2007, art. 21, caput, Constituição Federal, art. 60 da ADCT) .
Efeitos/Consequências do achado: 
Prejuízos gerados a educação da municipalidade por pagamentos indevidos.
Proposta de encaminhamento: 
Seja determinada a constituição de apartados, por município, dos presentes autos, autuando-os como tomada de contas especial, ex-vi do art. 47 da Lei 8.443/92, e nelas realizada, com fundamento nos arts. 10, § 1º, 12, incisos I e II, e 16, § 2º, da Lei 8.443/1992 c/c o art. 202, incisos I e II, e 209, §§ 5º e 6º, do Regimento Interno/TCU, a citação solidária do gestor municipal signatário do contrato advocatício e dos escritórios de advocacia especificados, em face do pagamento/recebimento, custeados com recursos dos precatórios do Fundef, de honorários advocatícios contratuais de 15% a 20% sobre os valores das causas, em que pese o pagamento de honorários de sucumbência (contrato ad exitum) , para que, no prazo de 30 (trinta) dias, apresentem alegações de defesa e/ou recolham aos cofres do Fundeb do Município correspondente as quantias especificadas no Anexo G, atualizadas monetariamente a partir das datas discriminadas até a data dos efetivos recolhimentos, abatendo-se, na oportunidade, quantia eventualmente já ressarcida, na forma da legislação em vigor.
I.12. Pagamentos aos profissionais da educação básica a título de remuneração/abono com recursos dos precatórios do Fundef.
Situação encontrada: 
Os municípios a seguir listados efetuaram pagamentos a título de remuneração a profissionais da educação básica. Entre eles, destacam-se Frei Martinho, Pedra Lavrada, Patos e Pilões, cujos professores entraram com ações na justiça e ganharam o direito de receber uma parcela dos recursos, o que pode ser considerado como abono.
Tabela 7: municípios que pagaram remuneração ou abono a servidores da educação
	Município
	 Valor recebido (R$) 
	Data recebimento
	MDE  40% (R$) 
	 MDE  60% (R$) 
	MDE Outros (R$) 
	Valor Fora MDE (R$) 
	Total Gasto

	BERNARDINO BATISTA
	                      451.645,22 
	17/05/2018
	87.703,00
	         348.457,89 
	0,00
	0,00
	436.160,89

	LAGOA SECA
	3.014.980,63 
	15/05/2018
	156.123,94
	388.377,22
	0,00
	0,00
	544.501,16

	FREI MARTINHO
	409.167,20
	13/11/2017
		286.845,04
	0,00
	0,00
	286.845,04

	CONGO
	                  1.031.915,59 
	07/11/2017
	160.545,89
	           66.718,36 
	0,00
	0,00
	227.264,25

	LIVRAMENTO
	                      392.669,32 
	18/08/2017
	34.468,36
	93.205,60
	40.000,00
	0,00
	167.673,96

	PATOS
	                14.331.293,56 
	10/08/2017
	1.918.268,77
	8.958.972,61
	958.542,43
	4.324.747,85
	16.160.531,66

	SOBRADO
	4.088.897,69
	19/07/2017
	0,00
	     2.453.338,61 
	0,00
	1.635.559,08
	4.088.897,69

	SÃO JOSE DE CAIANA
	                  2.160.398,08 
	17/07/2017
	726.866,33
	         522.604,50 
	0,00
	1.257.558,00
	2.507.028,83

	MANAÍRA
	                  1.756.969,38 
	14/07/2017
	589.247,32
	         386.663,89 
	0,00
	263.545,41
	1.239.456,62

	PILÕES
	                  2.566.305,31 
	14/07/2017
	345.962,32
	     1.071.406,75 
	0,00
	1.039.348,77
	2.456.717,84

	SANTA CECÍLIA
	                  3.755.301,53 
	13/07/2017
	1.370.734,46
	         198.863,66 
	0,00
	1.700.000,00
	3.269.598,12

	SANTA RITA
	30.006.293,31 
	13/07/2017
	10.897.101,89
	   19.654.665,77 
	0,00
	0,00
	30.551.767,66

	SÃO JOSÉ DE ESPINHARAS
	                  1.897.103,09 
	23/12/2016
	211.174,88
	           96.652,23 
	0,00
	1.793.491,18
	2.101.318,29

	PEDRA LAVRADA
	                  2.885.304,27 
	21/12/2016
	93.079,84
	     1.666.027,80 
	0,00
	1.126.196,63
	2.885.304,27

	CAMALAU
	                  1.409.581,07 
	13/12/2016
	44.378,81
	         859.778,88 
	365.251,61
	221.050,28
	1.490.459,58

	UIRAÚNA
	                  3.739.589,26 
	11/12/2015
	619.613,21
	         251.670,62 
	0,00
	2.975.102,69
	3.846.386,52

	Total
	73.897.414,51
		17.255.269,02
	37.304.249,43
	1.363.794,04
	16.336.599,89
	72.259.912,38

Na tabela acima, as colunas MDE 40% e MDE 60% referem-se, respectivamente, aos valores dos precatórios aplicados conforme o art. 70 da Lei 9.394/96 (outras despesas) e o art. 22 da Lei 11.494/2007 (magistério) . A coluna MDE outros refere-se aos valores transferidos da conta que recebeu o precatório para contas referentes à educação, como MDE. 
É importante destacar que, à exceção de Frei Martinho, os gastos com remuneração acima descritos (MDE 60%) se deram antes da publicação do Acórdão 1518/2018-TCU-Plenário, em 20/7/2018, o qual proibiu de forma cautelar a subvinculação de 60% dos recursos para fins de pagamento de profissionais do magistério, corroborado posteriormente pelo Acórdão 2866/2018-TCU-Plenário, de 5/12/2018.
No caso do município de Frei Martinho, embora o pagamento tenha se dado em 23/8/2018, o mesmo foi fruto de cumprimento de Acordo Judicial, o que elidiria a responsabilidade do gestor. Os registros (extraídos do Sagres) dos pagamentos dos municípios que pagaram abono encontram-se no Anexo C.
Tendo em vista que ainda há municípios com saldo do precatório (tabela 1.1) , e municípios com precatórios a receber (tabela 2) , cabe comunicar a estes das deliberações constantes do  Acórdão 2866/2018-TCU-Plenário, em especial a tese de que os recursos recebidos a título de complementação da União no Fundef, reconhecidos judicialmente, além de não estarem submetidos à subvinculação de 60% prevista no artigo 22, da Lei 11.494/2007, não podem ser utilizados para pagamentos de rateios, abonos indenizatórios, passivos trabalhistas ou previdenciários, remunerações ordinárias ou outras denominações de mesma natureza, aos profissionais da educação, bem como o comando de que os entes federados beneficiários devem, previamente à utilização dos valores, elaborar plano de aplicação dos recursos compatível com a presente deliberação, o Plano Nacional de Educação, os objetivos básicos das instituições educacionais e os respectivos planos estaduais e municipais de educação, dando-lhe ampla divulgação. 
Objetos nos quais o achado foi constatado: 
Precatórios do Fundef dos 16 municípios listados na tabela acima que aplicaram parte dos recursos no pagamento de remuneração ou abono a servidores da educação (peças 29 e 37) .
Critérios: 
Acórdão 1518/2018, Tribunal de Contas da União, Plenário;
Acórdão 2866/2018, item 9.2.1, Tribunal de Contas da União, Plenário.
Evidências:
Peça 45 (planilha contendo registros do sistema SAGRES-PB com pagamentos a título de remuneração ou abono) 
Causas da ocorrência do achado: 
Acordos judiciais feitos com professores e falta de entendimento pacífico quanto à questão da subvinculação à época dos pagamentos.
Efeitos/Consequências do achado: 
Não utilização dos recursos para melhoria da infraestrutura da educação no município (efeito potencial) .
Proposta de encaminhamento:
Comunicar aos municípios constantes da tabela 2 (Municípios da Paraíba com precatórios a receber) e da tabela 1.1 (Municípios que possuem saldo remanescente dos precatórios recebidos até 2018) das deliberações constantes do Acórdão 2866/2018-TCU-Plenário, em especial: i) a confirmação da tese de que os recursos recebidos a título de precatórios do Fundef,  além de não estarem submetidos à subvinculação de 60% prevista no artigo 22, da Lei 11.494/2007, não podem ser utilizados para pagamentos de rateios, abonos indenizatórios, passivos trabalhistas ou previdenciários, remunerações ordinárias ou outras denominações de mesma natureza, aos profissionais da educação; ii)   a necessidade de elaboração, previamente à utilização, de plano de aplicação dos recursos compatível com, o Plano Nacional de Educação, os objetivos básicos das instituições educacionais e os respectivos planos estaduais e municipais de educação, dando-lhe ampla divulgação.
Achados não decorrentes da investigação de questões de auditoria 
IV.1 Transferências sem comprovantes de despesa
Situação encontrada
Na análise dos extratos bancários dos municípios de Massaranduba e Pilões, foram detectadas transferências da conta bancária que recebeu os recursos do precatório para contas de pessoas físicas e jurídicas sem o devido comprovante de despesa, tais como Empenho, Nota de Liquidação ou Nota Fiscal, no montante de R$ 784.925,76 (Massaranduba) e R$ 78.596,43 (Pilões) , conforme anexos D e E e peça 43. No município de Alagoa Nova, verificou-se a emissão de R$ 150.522,80 em cheques, sem os devidos comprovantes (peça 43, p.4) . 
Foi realizada diligência aos gestores municipais na tentativa de sanear as supostas irregularidades (peças 20-21) , mas apenas o município de Alagoa Nova respondeu (peça 43, p.17-64) , sem, contudo, conseguir elidir totalmente a irregularidade, uma vez que ainda restam R$ 60.197,20 em cheques a comprovar. 
Não obstante, tendo em vista que o não envio dos comprovantes pode significar mero descontrole administrativo ou desinteresse da atual gestão em prestar informações relativas à gestão passada, não parece razoável a abertura de Tomada de Contas Especial, nesse momento. 
Nesse contexto, tendo em vista as tratativas feitas com o TCE-PB sobre possíveis encaminhamentos da presente auditoria e a maior proximidade daquela Corte de Contas da gestão municipal, e considerando-se ainda o novo modelo de gestão do TCU, mostra-se oportuno remeter cópia do presente relatório ao Tribunal de Contas do Estado da Paraíba a fim de que aquela Corte apure as supostas despesas sem comprovação, caso entenda oportuno e necessário.
Objetos nos quais o achado foi constatado: 
Extratos bancários do Municípios de Massaranduba, Pilões e Alagoa Nova onde foram depositados os recursos dos precatórios do Fundef (peça 43) .
Critérios: 
Decreto Lei 200/1967, art. 93, caput;
Lei 4320/1964, art. 60, caput.
Evidências:
Peça 43 
Causas da ocorrência do achado: 
Pagamentos realizados sem observância dos procedimentos legais (Decreto Lei 200/67, art. 93, caput; Lei 4.320/64, art. 60, caput) 
Efeitos/Consequências do achado: 
Prejuízos gerados ao sistema educacional da municipalidade por pagamentos indevidos.
Proposta de encaminhamento:
Remeter cópia do presente relatório de Auditoria ao Tribunal de Contas do Estado da Paraíba, para que aquela Corte de Contas apure, caso entenda necessário e oportuno, as supostas transferências de recursos originários dos precatórios do Fundef sem comprovantes de despesa, relativamente aos municípios de Massaranduba, Pilões e Alagoa Nova. 
Análise dos comentários dos gestores 
Embora as deliberações que aqui estão sendo propostas não tenham impacto significativo nas rotinas de trabalho e, portanto, não houvesse necessidade de submeter o relatório ao comentário dos gestores, conforme Portaria TCU 280, de 8/12/2010 (item 145) , foram realizadas, durante o período de execução da corrente fiscalização, diligências e reiterações complementares a alguns municípios na tentativa de sanear os indícios de irregularidades ora tratados, conforme exemplificado no item IV.1.
Conclusão 
Os trabalhos de auditoria identificaram o uso de recursos dos precatórios do Fundef em desconformidade com os preceitos estabelecidos no Acórdão 1.824/17-TCU-Plenário e na Lei 11.494/2007, a saber: pagamento de honorários advocatícios, de despesas fora da educação e de salários correntes e abonos a profissionais do magistério. Também foram constatadas transferências de recursos a favor de pessoas físicas e jurídicas sem o devido comprovante de despesa, assim como identificaram-se municípios que não movimentaram os recursos na conta específica ou na conta do Fundeb.
Os números ilustram essa realidade. Dos R$ 249 mi aplicados, R$ 164 mi (66%) foram gastos em ações fora da Manutenção e Desenvolvimento do Ensino (MDE) . As aplicações em MDE alcançaram somente R$ 84 mi (34% do total aplicado) , sendo que do montante utilizado fora da MDE, R$ 36 mi, ou seja, 15% foram destinados a pagamentos a profissionais do magistério. Ademais, contatou-se que foram efetivamente pagos R$ 13 mi a título de honorários advocatícios, sendo que ainda há mais de R$ 11 mi em honorários bloqueados ou não sacados nas contas judiciais.
A tese de que a verba dos precatórios teria natureza indenizatória consubstanciada em decisões judiciais à época e pelo parecer normativo 005/2015 do TCE-PB, que seguiu precedente do TRF5, influenciou a forma como os recursos foram aplicados até setembro de 2017, data da publicação do Acórdão 1824/2017-TCU-Plenáriolenário.
Após o Acórdão-paradigma do TCU (Acórdão 1824/2017-TCU-Plenário, de 4/9/17) e a atuação da rede de controle na Paraíba (Focco-PB) , nota-se uma mudança no perfil dos gastos, os quais passaram a respeitar as diretrizes tanto do TCU quanto do Focco-PB, que se manifestou especialmente pela recomendação conjunta 02/2018, de 8/1/2018, estabelecendo, entre outras coisas, que os municípios paraibanos se abstivessem de pagar com recursos dos precatórios honorários advocatícios ou gastos fora da educação.
O saldo remanescente de R$ 32 mi, 11% do que foi recebido até 2018, e o potencial de mais de R$ 201 mi que ainda estão por vir são uma oportunidade para o Controle Externo atuar para que os recursos atinjam seus fins - a melhoria das condições da educação nos municípios Paraibanos.
No tocante ao pagamento de remuneração e abono a profissionais da educação, propõe-se comunicar aos municípios com saldo de recursos e/ou que ainda irão receber precatórios, das principais deliberações do Acórdão 2866/2018-TCU-Plenário, que proibiu definitivamente a subvinculação, bem como determinou que seja elaborado plano de aplicação para os recursos, aos municípios que ainda possuem saldo de precatórios e aos que estão para receber.
Quanto à aplicação de recursos fora da MDE, os casos anteriores à publicação do Acórdão 1824/2017-TCU-Plenário (4/9/2017) foram considerados de boa-fé, enquanto os casos posteriores terão proposta de determinação aos municípios que reponham os valores aos cofres do respectivo Fundeb.
Para os pagamentos de honorários advocatícios, propõe-se instauração de tomadas de contas especial responsabilizando-se os gestores e os escritórios beneficiários, conforme orientação da Coordenação da presente fiscalização.
Já em relação às transferências bancárias a favor de pessoas físicas e jurídicas sem os respectivos comprovantes, a proposta é de, considerando as tratativas realizadas no âmbito da presente fiscalização, remeter ao TCE-PB para eventual apuração, se assim julgar pertinente.
Proposta de encaminhamento
Ante todo o exposto, submetem-se os autos à consideração superior, propondo:
1.1. constituir apartados dos presentes autos, autuando-os como tomada de contas especial, ex-vi do art. 47 da Lei 8.443/92, e nelas realizadas, com fundamento nos arts. 10, § 1º, 12, incisos I e II, e 16, § 2º, da Lei 8.443/1992 c/c o art. 202, incisos I e II, e 209, §§ 5º e 6º, do Regimento Interno/TCU, a citação solidária do gestor municipal signatário do contrato advocatício e do escritório de advocacia especificados no anexo G do presente relatório, em face do efetivo pagamento/recebimento, custeado com recursos dos precatórios do Fundef, de honorários advocatícios contratuais de 15% a 20% sobre os valores das causas, em que pese o pagamento de honorários de sucumbência (contrato ad exitum) , para que, no prazo de 30 (trinta) dias, apresentem alegações de defesa e/ou recolham aos cofres do Fundeb do Município correspondente as quantias especificadas no Anexo G, atualizadas monetariamente a partir das datas discriminadas até a data dos efetivos recolhimentos, abatendo-se, na oportunidade, a quantia eventualmente já ressarcida na forma da legislação em vigor (itens 45 a 48) ;
1.2. determinar aos municípios de Pilões, São José de Caiana, Sobrado, Olho D'Água e Patos, com supedâneo no art. 3º da Decisão Normativa TCU 57/2004, que devolva, no prazo de 120 (cento e vinte) dias, ao respectivo Fundeb, com recursos próprios, os valores, detalhados nas tabelas do Anexo F do presente relatório, indevidamente utilizados fora da MDE após a publicação do Acórdão 1824/2017-TCU-Plenário, atualizados monetariamente a partir das datas indicadas até a data do efetivo recolhimento, abatendo-se, na oportunidade, quantia eventualmente já ressarcida, na forma da legislação em vigor, encaminhando a este Tribunal, no mesmo prazo estipulado, a comprovação da referida devolução, sob pena de instauração do competente processo de tomada de contas especial (itens 38 a 44) ;
1.3. dar ciência aos municípios de Alagoa Nova, Campina Grande, Massaranduba, Nova Palmeira, Pedra Lavrada, Santa Inês, Santa Rita, São João do Cariri, São Vicente do Seridó, Tavares e Uiraúna de que a não utilização de conta específica ou do Fundeb para gestão dos recursos dos precatórios do Fundeb fere o art. 17 da Lei 11.494/2007 e a deliberação contida no item 9.2.2.1 do Acórdão 1824/2017-TCU-Plenário; (itens 34 a 37) ;
1.4. Comunicar aos municípios constantes da tabela 2 (Municípios da Paraíba com precatórios a receber) e da tabela 1.1 (Municípios que possuem saldo remanescente dos precatórios recebidos até 2018) , itens 16 e 17 do presente relatório, respectivamente, das deliberações constantes do Acórdão 2866/2018-TCU-Plenário, em especial: i) da confirmação da tese de que os recursos recebidos a título de precatórios do Fundef,  além de não estarem submetidos à subvinculação de 60% prevista no artigo 22, da Lei 11.494/2007, não podem ser utilizados para pagamentos de rateios, abonos indenizatórios, passivos trabalhistas ou previdenciários, remunerações ordinárias ou outras denominações de mesma natureza, aos profissionais da educação; ii)   da necessidade de elaboração, previamente à utilização, de plano de aplicação dos recursos compatível com, o Plano Nacional de Educação, os objetivos básicos das instituições educacionais e os respectivos planos estaduais e municipais de educação, dando-lhe ampla divulgação (itens 49 a 53) ;
1.5. remeter cópia da deliberação que vier a ser proferida nos presentes autos, acompanhada de voto e relatório ao Tribunal de Contas do Estado da Paraíba, para que, caso entenda necessário e oportuno, apure as supostas transferências sem comprovantes de despesa relativamente aos municípios de Massaranduba, Pilões e Alagoa Nova (itens 54 a 57) ;
1.6. enviar, para conhecimento, cópia da deliberação que vier a ser proferida nos presentes autos, acompanhada de voto e relatório, a todos os municípios mencionados nas propostas anteriores."
É o relatório.

não há.

Não atuou.

AUDITORIA. PRECATÓRIOS DO EXTINTO FUNDO DE MANUTENÇÃO E DESENVOLVIMENTO DO ENSINO FUNDAMENTAL E DE VALORIZAÇÃO DO MAGISTÉRIO (FUNDEF). MUNICÍPIOS DA PARAÍBA. PAGAMENTOS INDEVIDOS DE HONORÁRIOS ADVOCATÍCIOS. DETERMINAÇÃO PARA AUTUAÇÃO DE TOMADAS DE CONTAS ESPECIAIS. NECESSIDADE DE RECOMPOSIÇÃO DA CONTA ESPECÍFICA DOS PRECATÓRIOS DO FUNDEF. OUTRAS DILIGÊNCIAS. CIÊNCIA AOS DIVERSOS ÓRGÃOS ENVOLVIDOS.

RELATÓRIO DE AUDITORIA (RA)

Secretaria de Controle Externo da Educação (SecexEduc).

Trata-se de auditoria de conformidade realizada em Municípios do Estado da Paraíba para verificar a aplicação dos recursos dos precatórios do extinto Fundo de Manutenção e Desenvolvimento do Ensino Fundamental e de Valorização do Magistério (Fundef) , abrangendo o período de 12/12/2014 a 21/06/2018.
Esta fiscalização é parte de auditoria coordenada - TC Processo 018.130/2018-6 - que envolve diversos Municípios de doze estados da Federação - Maranhão, Piauí, Ceará, Rio Grande do Norte, Paraíba, Pernambuco, Sergipe, Alagoas, Bahia, Pará, Amazonas e Minas Gerais, realizada em atendimento ao Acórdão 1824/2017-TCU-Plenário (de minha relatoria) .
Por meio do referido decisum, proferido em sede de representação da lavra do Ministério Público Federal, Ministério Público do Estado do Maranhão e do Ministério Público de Contas do Tribunal de Contas do Estado do Maranhão (TC Processo 005.506/2017-4) , esta Corte firmou os seguintes entendimentos em relação aos recursos federais, destinados à complementação da União ao Fundef e ao Fundo de Manutenção e Desenvolvimento da Educação Básica e de Valorização dos Profissionais da Educação (Fundeb) :
9.2.2. aos recursos provenientes da complementação da União ao Fundef/Fundeb, ainda que oriundos de sentença judicial, devem ser aplicadas as seguintes regras:
[...]
9.2.2.2. utilização exclusiva na destinação prevista no art. 21, da Lei 11.494/2007, e na Constituição Federal, no art. 60 do ADCT;
9.2.3. a aplicação desses recursos fora da destinação, a que se refere o item 9.2.2.2 anterior, implica a imediata necessidade de recomposição do Erário, ensejando, à mingua da qual, a responsabilidade pessoal do gestor que deu causa ao desvio, na forma da Lei Orgânica do TCU;
9.2.4. a destinação de valores de precatórios relacionados a verbas do Fundef/Fundeb para o pagamento de honorários advocatícios é inconstitucional, por ser incompatível com o art. 60, do ADCT, com a redação conferida pela EC 14/1996, bem como é ilegal, por estar em desacordo com as disposições da Lei 11.494/2007; 
Além disso, referido aresto determinou à Segecex a realização de trabalho para verificar a aplicação desses recursos, autorizando sua realização em conjunto com outros órgãos da rede de controle (itens 9.4 e 9.10) . 
Em sede de embargos de declaração opostos contra essa decisão, o TCU esclareceu que (Acórdão 1962/2017-TCU-Plenário) :
9.2.1.2. a natureza extraordinária dos recursos advindos da complementação da União obtida pela via judicial afasta a subvinculação estabelecida no art. 22 da Lei 11.494/2007; 
Posteriormente, no âmbito de representação da Secex/Educação (TC Processo 020.079/2018-4) , concedi medida cautelar, ratificada pelo Acórdão 1518/2018-TCU-Plenário, para que os entes municipais e estaduais beneficiários de precatórios provenientes da diferença no cálculo da complementação devida pela União, no âmbito do Fundef, se abstivessem de utilizar tais recursos no pagamento a profissionais do magistério ou a quaisquer outros servidores públicos, a qualquer título, a exemplo de remuneração, salário, abono ou rateio, até que o TCU decidisse o mérito do processo. 
Ao apreciar o mérito, por meio do Acórdão 2866/2018-TCU-Plenário, esta Corte firmou entendimento, em relação aos recursos recebidos a título de complementação da União no Fundef, reconhecidos judicialmente que:
9.2.1. além de não estarem submetidos à subvinculação de 60%, prevista no artigo 22 da Lei 11.494/2007, consoante o subitem 9.2.1.2, Acórdão 1962/2017-TCU-Plenário, não podem ser utilizados para pagamentos de rateios, abonos indenizatórios, passivos trabalhistas ou previdenciários, remunerações ordinárias, ou de outras denominações de mesma natureza, aos profissionais da educação;
9.2.2. podem ter sua aplicação definida em cronograma de despesas que se estenda por mais de um exercício financeiro, não estando sujeita ao limite temporal previsto no artigo 21, caput, da Lei 11.494/2007;
 Por ocasião dessa última decisão, esta Corte também recomendou aos entes beneficiários dos aludidos recursos que, previamente à utilização dos valores, elaborassem plano de aplicação compatível com as orientações contidas na deliberação, com o Plano Nacional de Educação, com os objetivos básicos das instituições educacionais e com os respectivos planos estaduais e municipais de educação, em linguagem clara, com informações precisas, indicando os valores envolvidos em cada ação/despesa planejada. 
Ainda segundo referida deliberação, tais planos deveriam ter ampla divulgação e ter sua elaboração e execução acompanhadas pelos respectivos conselhos do Fundeb. 
Estima-se que o valor total relativo aos precatórios do Fundef, advindos do pagamento a menor da complementação da União, supere R$ 90 bilhões. 
Este trabalho é ainda mais importante diante do preocupante cenário retratado nos Acórdãos 2.353/2018 e 2.018/2019, do Plenário, de minha relatoria, referentes ao acompanhamento do Plano Nacional de Educação (Lei 13.005/2014) , dos quais se extrai que, das 20 metas do plano, aproximadamente 13 delas tem risco alto ou médio de não atingimento.
A presente auditoria ocorreu de forma conjunta com o Tribunal de Contas do Estado da Paraíba (TCE-PB) , o qual permitiu acesso ao Sistema de Acompanhamento dos Recursos da Sociedade (Sagres) , que contém dados de toda a execução orçamentária-financeira dos Municípios paraibanos e extratos bancários das contas municipais.
O trabalho também contou com a cooperação do Fórum Paraibano de Combate à Corrupção - Focco-PB e utilizou painel web disponibilizado no site do TCE-PB com informações acerca dos recursos dos precatórios do Fundef (https://tce.pb.gov.br/paineis/precatorios-do-fundef) . 
A fiscalização abrangeu 36 Municípios que receberam recursos dos precatórios do Fundef. Do total de R$ 277.847.873,28 recebidos pelos municípios, R$ 249.315.620,48 haviam sido gastos até a realização dos trabalhos.
Além desses, outros 52 Municípios do Estado tinham precatórios a receber em 2019, no valor total aproximado de R$ 200 milhões.  
Esta fiscalização buscou responder as seguintes questões:
Questão 1: Os recursos repassados aos municípios foram depositados em conta bancária do Fundeb ou outra conta criada exclusivamente com esse propósito? 
Questão 2: Os recursos estão sendo utilizados exclusivamente na manutenção e desenvolvimento do ensino para a educação básica? 
Questão 3: Foi observada a vedação à destinação de valores dos precatórios do Fundef para o pagamento de honorários advocatícios?
Questão 4: Os recursos recebidos pelo município em virtude dos precatórios do Fundef foram utilizados para pagamentos de remuneração de profissionais da educação básica? 
Subquestão 4.1) Qual percentual dos recursos recebidos foi utilizado para esse propósito? 
Subquestão 4.2) Qual foi a natureza (rubrica) dos pagamentos remuneratórios realizados pelo Município? 
Subquestão 4.3) Os pagamentos realizados foram destinados a profissionais da educação básica que estavam em efetivo exercício no ano em que a complementação da União foi a menor do devido?
A auditoria identificou quatro achados:
recursos não depositados na conta do Fundeb ou específica;
aplicação fora da Manutenção e Desenvolvimento do Ensino (MDE) ;
pagamento de honorários advocatícios;
pagamento a profissionais da educação básica a título de remuneração/abono.
II
A fiscalização identificou que onze Municípios (Alagoa Nova; Campina Grande; Massaranduba; Nova Palmeira; Pedra Lavrada; Santa Inês; Santa Rita; São João do Cariri; São Vicente do Seridó; Tavares e Uiraúna) depositaram os recursos dos precatórios do Fundef em conta de uso geral do respectivo ente federado, ao invés de depositá-los em conta específica ou na conta do Fundeb. 
Outros Municípios (Itabaiana; João Pessoa; Amparo; Camalau; São José de Espinharas; Santa Cecília; Manaíra; Pilões; São José de Caiana; Sobrado; Olho D´Água e Patos) , embora tenham inicialmente depositado os recursos em conta específica, realizaram transferências para contas de caráter geral do ente. 
Esse achado dificulta ou mesmo inviabiliza o estabelecimento do nexo de causalidade entre os recursos dos precatórios e as despesas realizadas. 
A unidade técnica propõe dar ciência a esses municípios de que a prática é contrária ao item 9.2.2.1, do Acórdão 1824/2017-TCU-Plenário, bem como ao art. 17, da Lei 11.494/2007. 
Quanto a esse encaminhamento, entendo que o envio de cópia da presente deliberação aos municípios auditados é suficiente. 
Nos casos em que não foi possível estabelecer o nexo entre os recursos dos precatórios do Fundef e as despesas realizadas, em razão de terem sido transferidos a contas bancárias de uso geral, a unidade técnica considerou que não houve a aplicação em despesas de manutenção e desenvolvimento do ensino (MDE) . 
Esse achado também incluiu Municípios que, embora não tenham transferido os recursos para outras contas, impedindo sua rastreabilidade, realizaram gastos em outras áreas, como saúde e segurança.
Os Municípios que aplicaram os recursos em finalidades diversas a MDE são: Itabaiana, João Pessoa, São Vicente do Seridó, São João do Cariri, Tavares, Uiraúna, Amparo, Nova Palmeira, Alagoa Nova, Camalaú, Campina Grande, Massaranduba, Pedra Lavada, São José de Espinharas, Santa Cecília, Manaíra, Pilões, São José de Caiana, Sobrado, Olho D´Água e Patos. 
O total gasto, indevidamente, no âmbito desse achado foi de R$ 164.246.639,64.   
A unidade técnica informa que, entre 19/8/2015 e 20/9/2017, prevalecia no TCE-PB o entendimento de que os recursos dos precatórios do Fundef tinham caráter indenizatório e, portanto, poderiam ser utilizados em outras áreas distintas da educação.
Assim, o auditor instrutor adotou como marco, para fins de responsabilização e devolução dos recursos, a data de publicação do Acórdão 1824/2017-TCU-Plenário, que ocorreu em 4/9/2017, e concluiu que apenas cinco dos mencionados Municípios (Pilões, São José de Caiana, Sobrado, Olho D´Água e Patos) realizaram gastos fora de MDE após referida data. 
Assim, propõe seja determinado a esses cinco Municípios que devolvam para a conta do Fundeb os valores com despesas estranhas a MDE.
Não acolho esse corte temporal feito pela unidade instrutiva em razão de entendimento diverso de Corte de Contas Estadual. Como consignei no voto condutor do Acórdão 2553/2019-TCU-Plenário, relativo aos Municípios do Estado de Alagoas:
A unidade técnica aduziu que as referidas despesas, ocorridas em 2015 e 2016, tiveram respaldo em entendimento do TCE/AL, que as autorizava, antes mesmo de o TCU ter indicado a correta aplicação dos recursos dos precatórios do Fundef.
Ocorre que, como já discorri, ao menos desde 1996 os recursos do Fundef devem ser destinados, exclusivamente, a ações de manutenção e desenvolvimento do ensino (MDE) , conforme expressa previsão constitucional e legal, não sendo legítima decisão do TCE/AL que autoriza gastos em sentido diverso, sobretudo em relação à parcela de recursos federais da complementação da União no âmbito do extinto Fundef.
 No mesmo sentido, manifestei-me no voto condutor do Acórdão 923/2020-TCU-Plenário, relativo aos Municípios do Pará:
A unidade técnica aduziu que o Tribunal de Contas dos Municípios do Estado do Pará (TCM-PA) editou a Resolução 12.566, de 28/6/2016, com o entendimento de que os recursos dos precatórios do Fundef tinham natureza meramente indenizatória e, por isso, poderiam ser aplicados em outras áreas que não em despesas de manutenção e desenvolvimento do ensino (MDE) . 
Posteriormente, aquela Corte de Contas editou a Resolução Administrativa 19/2018/TCM-PA, de 11/10/2018, se aproximando do entendimento do TCU. 
Em razão disso, a equipe de auditoria deixou de propor encaminhamentos para os casos em que os recursos dos precatórios do Fundef foram utilizados em conformidade com o entendimento da Resolução 12.566, do TCM-PA, enquanto estava em vigor. 
Com as devidas vênias, os recursos do Fundef devem ser aplicados, exclusivamente, em ações de manutenção e desenvolvimento do ensino (MDE) ao menos desde 1996, com a promulgação da Emenda Constitucional 14/1996, que alterou o art. 60, do ADCT, e da entrada em vigor das Leis 9.394/1996 (LDB) e 9.424/1996 (Lei do Fundef) , como consignei no voto condutor do Acórdão 2553/2019-TCU-Plenário.
[...]
Em que pese esta Corte ter reconhecido que o entendimento do item 9.2.1, do Acórdão 1824/2017-TCU-Plenário ("a competência para fiscalizar a aplicação desses recursos complementares é do Tribunal de Contas da União, ainda que esses pagamentos decorram de sentença judicial, uma vez que são recursos de origem federal") não afastava a competência concorrente dos demais Tribunais de Contas (item 9.2.1.1, do Acórdão 1962/2017-TCU-Plenário) , não há como prevalecer entendimento do TCM-PA contrário a dispositivos constitucionais e legais expressos, sobretudo porque se trata de recursos federais da complementação da União. 
Quanto muito, a Resolução 12.566, de 28/6/2016, poderá ser considerada na avaliação das condutas dos responsáveis nos processos específicos decorrentes da presente auditoria. 
Reitero que os recursos do Fundef apenas podem ser utilizados em ações de manutenção e desenvolvimento do ensino (MDE) desde, ao menos, 1996, pouco importando se os recursos da complementação da União ora fiscalizados são oriundos de decisões judiciais.
Não há como aceitar, por conseguinte, entendimento em sentido diverso de Tribunal de Contas Estadual, sobretudo em relação aos recursos federais da complementação da União. 
No máximo, o entendimento da Corte de Contas Estadual poderá ser considerado na avaliação da responsabilidade dos agentes envolvidos, não afastando a necessidade de recomposição da conta específica dos precatórios do Fundef, como o TCU vem decidindo.
Dessa forma, todos os Municípios que utilizaram os recursos dos precatórios do Fundef em ações não enquadradas como MDE deverão restituir os recursos à conta específica, a não ser que haja decisão judicial em sentido contrário (permitindo a utilização dos recursos em quaisquer despesas por ter cateter indenizatório) .
 Essa ressalva, vale registrar, não afasta a responsabilidade do gestor municipal no caso de homologação de acordos com sindicatos, como aduzi no voto condutor do Acórdão 2553/2019-TCU-Plenário:
Conquanto o acordo judicial seja de cumprimento obrigatório, sua celebração ocorreu em razão da anuência do gestor municipal, o qual, assim, responsabiliza-se pela destinação acordada com os sindicatos. Diferente seria se tais pagamentos tivessem ocorrido por expressa determinação de magistrado, com força cogente e independente da vontade do prefeito.  
III
A fiscalização identificou o pagamento de honorários advocatícios com os recursos dos precatórios do Fundef em 13 Municípios (Patos, Alagoa Grande, Cuite, Tavares, Sobrado, Itabaiana, Pedra Mavrada, Massaranduba, Manaira, Nova Olinda, Amparo, Alagoa Nova e Livramento) , totalizando R$ 13.644.316,91. 
Além desse valor que já foi levantado pelos advogados, o relatório de auditoria indica que outros causídicos possuíam, à época, valores bloqueados, no total de R$ 11.317.373,49.
O auditor instrutor registrou que não conseguiu obter cópia dos procedimentos licitatórios para a contratação dos advogados, mas apenas dos contratos e/ou procurações.  
A contratação dos escritórios de advocacia, nesses casos apurados pelas auditorias dos precatórios do Fundef, costuma ocorrer por meio de indevida inexigibilidade de licitação, já que o ajuizamento de ação judicial para cobrar as diferenças da complementação do Fundef não se reveste de singularidade tampouco as sociedades de advogados contratadas detém notória especialização, requisitos necessários para contratação direta por meio de inexigibilidade, a qual é exceção à regra da licitação e apenas é admitida quando há impossibilidade de competição.  
Tais contratações, por conseguinte, deveriam ter ocorrido após regular procedimento licitatório, com ampla possibilidade de participação dos interessados.
Como a nulidade da licitação enseja a nulidade do próprio contrato, o que também se aplica ao procedimento de inexigibilidade, nos termos do art. 49, §§ 2º e 4º, da Lei de Licitações, referidos contratos de serviços advocatícios celebrados pelos Municípios são nulos.
A declaração de nulidade do contrato opera retroativamente impedindo os efeitos jurídicos que ordinariamente deveria produzir, além de desconstituir os já produzidos (art. 59 da Lei 8.666/1993) , o que inclui o pagamento dos honorários. Os escritórios de advocacia em questão, quando muito, deverão ser indenizados pelos entes federados contratantes pelo que executaram, obviamente em valores de mercado e com recursos estaduais ou municipais de outra fonte. 
Quanto à estipulação de honorários de êxito nas aludidas avenças, verifico que contraria o art. 55, inciso III, da Lei 8.666/1993, que prevê, como cláusula essencial do contrato, a que estabelece e define o preço.
A ausência de licitação aliada à estipulação, nos contratos, de alto percentual a título de honorários de êxito, enseja o recebimento, pelos escritórios de advocacia, de milhões de reais pelo ajuizamento de demandas de baixa complexidade, em prejuízo da população.
Não bastasse isso, os recursos advindos dos precatórios do Fundef devem ser utilizados, exclusivamente, em ações de manutenção e desenvolvimento do ensino para a educação básica pública, nos termos dos art. 60 do Ato das Disposições Constitucionais Transitórias (ADCT) , do art. 2º da Lei 9.424/1996, e do art. 21 da Lei 11.494/2007.
O pagamento de honorários advocatícios com recursos do Fundef, por não ser ação de manutenção e desenvolvimento do ensino (MDE) , é indevido, pelo menos, desde a promulgação da Emenda Constitucional 14/1996, que alterou o art. 60, do ADCT, e da entrada em vigor das Leis 9.394/1996 (LDB) e 9.424/1996 (Lei do Fundef) .   
Conquanto haja previsão, no art. 22, §4º, da Lei 8.906/1994, da possibilidade de retenção dos honorários advocatícios contratuais antes da expedição do precatório (regra geral) , o caso dos precatórios do Fundef é especial por se tratar de verbas constitucionalmente gravadas a finalidades da área da educação definidas em lei, o que impede o recebimento dos valores pelos advogados por meio desse procedimento.
Os serviços advocatícios contratados de forma regular e a preço de mercado devem ser pagos com recursos que possam ter essa destinação.
Nesse sentido também decidiu a 1ª Seção do Superior Tribunal de Justiça, no âmbito do Recurso Especial 1.703.697/PE (Relator Ministro Og Fernandes) , cujo trecho da ementa da decisão aqui reproduzo:
7. Na execução, regra geral, é possível a requisição pelo patrono de reserva da quantia equivalente à obrigação estabelecida, entre si e o constituinte, para a prestação dos serviços advocatícios. A condição para isso é que o pleito seja realizado antes da expedição do precatório ou do mandado de levantamento, mediante a juntada do contrato. Orientação do STJ e do STF. 
8. Esse entendimento, todavia, não é aplicável quando os valores a que tem direito o constituinte se referem a verbas decorrentes de diferenças do FUNDEF que a União deixou de repassar aos Municípios a tempo e modo. 
9. O fato de determinada obrigação pecuniária não ter sido cumprida espontaneamente, mas somente após decisão judicial com trânsito em julgado, não descaracteriza a sua natureza nem a da prestação correspondente. Assim, uma vez que os valores relacionados ao FUNDEF, hoje FUNDEB, encontram-se constitucional e legalmente vinculados ao custeio da educação básica e à valorização do seu magistério, é vedada a sua utilização em despesa diversa, tais como os honorários advocatícios contratuais. 
10. Reconhecida a impossibilidade de aplicação da medida descrita no art. 22, § 4º, da Lei n. 8.906/1994 nas execuções contra a União em que se persigam quantias devidas ao FUNDEF/FUNDEB, deve o advogado credor, apesar de reconhecido o seu mérito profissional, buscar o seu crédito por outro meio.  
A vedação ao pagamento de honorários advocatícios com os recursos dos precatórios do extinto Fundef independe de se tratar de ajuizamento de ação de conhecimento ou de mera execução de título judicial obtido pelo Ministério Público Federal (MPF) , como decidido por esta Corte, após amplo debate, por ocasião do Acórdão 2093/2020-TCU-Plenário.
Pouco importa se os honorários contratuais foram fixados para o ajuizamento de ação de conhecimento ou meramente para a fase de execução de título judicial obtido pelo MPF. Não podem ser pagos com os recursos federais dos precatórios do Fundef.
Esta Corte também decidiu, por ocasião do Acórdão 2093/2020-TCU-Plenário, que os juros de mora relativos aos precatórios do Fundef, como acessórios que são, tem a mesma natureza do principal e devem acompanhá-lo em seu destino.
Em suma, o TCU concluiu que carece de fundamentos jurídicos e econômicos tese que objetiva afastar a vinculação constitucional e legal da parcela dos juros de mora dos precatórios do Fundef a ações de manutenção e desenvolvimento do ensino (MDE) , com o intuito de destiná-los ao pagamento de honorários advocatícios.
Nesse sentido, despiciendo calcular ou destacar, do valor dos débitos apurados em razão dos pagamentos de honorários advocatícios com os recursos do extinto Fundef, a quantia relativa aos juros de mora, porquanto esta deve ter a mesma destinação constitucional do principal - a aplicação em MDE.    
Deve ser determinada a instauração de tomadas de contas especiais com a citação solidária dos gestores municipais signatários dos contratos e dos escritórios de advocacia que receberam os recursos, em sintonia com os Acórdãos 1.824/2017, 889/2020, 923/2020, 986/2020, 1.180/2020, todos do Plenário, considerando ainda a orientação contida no item 9.2, do recente Acórdão 2093/2020-TCU-Plenário:
9.2. orientar a Secex/Educação de que as citações a serem promovidas nas tomadas de contas especiais instauradas em face dos gestores signatários dos contratos e dos escritórios de advocacia recebedores dos recursos, devem indicar, além da vedação constitucional e legal à utilização dos recursos dos precatórios do Fundef para pagamento dos honorários, a nulidade desses contratos, a falta de cláusula a estabelecer preço certo e o recebimento de valor muito acima dos valores de mercado. Quanto à nulidade dos contratos, também deverão ser ouvidos os Municípios contratantes, em homenagem aos princípios da ampla defesa e do contraditório;  
A unidade técnica propõe não constituir processo de TCE para o Município de Livramento, tendo em vista que a quantia obtida pelos advogados (R$ 97.518,25) está abaixo do valor de alçada (R$ 100.000,00) .
Em razão da gravidade da irregularidade, que representa desfalque de quantia substancial para a educação do ente federado, entendo que, nesse caso, a TCE deve sim ser instaurada, com fundamento no art. 6º, caput, da Instrução Normativa-TCU 71/2012.
O pedido do Conselho Federal da Ordem dos Advogados do Brasil (CFOAB) para ser admitido como interessado (peças 58 e 64) deve ser indeferido, porquanto não demonstrou razão legítima para intervir no processo (art. 146, §2º, do RI/TCU) . Como bem evidenciado nas teses apresentadas e devidamente rechaçadas por esta Corte  (Acórdão 2093/2020-TCU-Plenário) , a entidade pretende apenas defender interesses financeiros dos advogados envolvidos, em prejuízo da frágil Educação Básica Pública. 
IV
A fiscalização indicou ter havido pagamento de remuneração a profissionais da educação básica com os recursos dos precatórios do Fundef, mas não especificou a natureza desses pagamentos (remuneração ordinária, rateios, abonos, etc.) tampouco o conteúdo das decisões judiciais mencionadas e o contexto em que foram adotadas (se homologaram acordo ou se o magistrado determinou solução própria) .
Consoante as auditorias já apreciadas por esta Corte referentes aos Municípios de outros Estados (a exemplo dos Acórdãos 2.553/2019, 2.802/2019, 923/2020 e 986/2020, todos do Plenário) , o TCU aceita o pagamento de remuneração ordinária aos profissionais da educação com os recursos dos precatórios do Fundef ocorrido antes da prolação do Acórdão 1518/2018-TCU-Plenário, ocasião em que o Tribunal determinou, cautelarmente, aos entes federados que se abstivessem de utilizar esses recursos para o pagamento a profissionais do magistério ou a quaisquer outros servidores públicos, a qualquer título.
Já o pagamento de abonos, rateios e de passivos trabalhistas e previdenciários é fortemente rechaçado pelo TCU, independentemente da data em que ocorreram. 
A realização de acordos com sindicatos de professores para pagamento dessas últimas verbas (abonos, rateios e passivos trabalhistas e previdenciários) , com os recursos dos precatórios do Fundef, não afasta a irregularidade, ensejando a responsabilização de quem lhe deu causa. Nesse sentido, aduzi no voto condutor do Acórdão 2553/2019-TCU-Plenário, referente aos Municípios de Alagoas:
Na instrução complementar, foi indicado que o Município de Boca da Mata promoveu rateio de R$ 7,2 milhões com os recursos dos precatórios do Fundef, após realização de acordo judicial.
Muito embora tal acordo tenha sido autorizado por lei municipal, como ressaltado na instrução, a decisão quanto ao rateio dos recursos sem nenhuma contraprestação e desvinculado de nenhum benefício para a educação local foi tomada, em última instância, pelo prefeito à época.
Conquanto o acordo judicial seja de cumprimento obrigatório, sua celebração ocorreu em razão da anuência do gestor municipal, o qual, assim, responsabiliza-se pela destinação acordada com os sindicatos. Diferente seria se tais pagamentos tivessem ocorrido por expressa determinação de magistrado, com força cogente e independente da vontade do prefeito.   
Dessa forma, deve ser ordenado à unidade instrutiva que promova diligências e aprofunde a análise desses pagamentos, devendo identificar: sua natureza (remuneração ordinária, rateios, passivos previdenciários, etc) , os respectivos valores, datas, responsáveis, se decorreram de decisão judicial, o conteúdo e circunstância dessa decisão (se homologou acordo ou se o magistrado determinou solução própria) , após o que deverá ser proposto encaminhamento compatível com a presente deliberação.
Vale registrar que, por ocasião do Acórdão 2553/2019-TCU-Plenário, a realização de rateios ensejou a imediata instauração de Tomada de Contas Especial com a citação dos gestores responsáveis (item 9.1.3) .
V
A unidade técnica verificou, ainda, falta de comprovação de despesas, com os recursos dos precatórios do Fundef, de R$ 784.925,76, no Município de Massaranduba, de R$ 78.596,43, no Município de Pilões e de R$ 60.197,20, no Município de Alagoa Nova. 
Por entender que não seria razoável a imediata abertura de tomada de contas especial para reaver esses recursos, pois a falta de comprovação poderia decorrer de "mero descontrole administrativo ou desinteresse da atual gestão em prestar informações relativas à gestão passada" e pala maior proximidade da Corte de Contas Estadual em relação à gestão desses Municípios, a unidade instrutiva propõe encaminhar cópia do relatório àquela Corte para que apure a irregularidade, caso entenda oportuno. 
Divirjo deste encaminhamento, porquanto, nos termos dos itens 9.2.2.2; 9.2.3; 9.4.2 e 9.4.3, do Acórdão 1824/2017-TCU-Plenário, no caso de os recursos federais decorrentes dos precatórios do Fundef serem aplicados em despesas que não de MDE o respectivo ente federado deve ser comunicado da necessidade de imediata recomposição da conta específica, sob pena de instauração de tomada de contas especial no âmbito do próprio Tribunal de Contas da União.  
Isso também se aplica, obviamente, no caso de não comprovação da destinação dada aos recursos em questão. 
Ante o exposto, voto por que o Tribunal adote o Acórdão que ora submeto à apreciação deste Colegiado.
TCU, Sala das Sessões Ministro Luciano Brandão Alves de Souza, em 21 de outubro de 2020.
.
WALTON ALENCAR RODRIGUES 
Relator